ACORDAO-COMPLETO-2356350

ACÓRDÃO 1474/2019 ATA 23/2019 - PLENÁRIO

VISTOS, relatados e discutidos estes autos de Tomada de Contas Especial de responsabilidade dos Srs. Humberto Ivar Araújo Coutinho, Renê Ribeiro da Cruz, Neuzelina Compasso da Silva, Alexandre Henrique Pereira da Silva, Josélia Alves Oliveira, Othon Luiz Machado Maranhão, Arnaldo Benvindo Macedo Lima, e das empresas Qualimax Distribuidora e Comércio Ltda., Terra Comercial de Alimentos Ltda., A.F Rocha Comércio, A.P.B. da Silva Distribuidora e Comércio, Antônio Apolônio de Alencar - ME, Associação dos pequenos produtores de doces, compotas, sucos e gêneros de Caxias, Babylândia Distribuidora Ltda., C. E. Barros e Silva - Comercial Três Irmãos, J. Gildo Pedrosa Mercearia, Distribuidora São José Ltda., F Agnelo Moreira Vieira Chaves - ME, Francisco das Chagas Rocha e Comércio - DPME, Francisco das Chagas Silva Neto, Francisco Elder Cavalcante de Sousa - ME, Geraldo Alves da Silva, J. P. R. de Oliveira, J. V. de Lopes Bica Júnior, José Sebastião de Moura Alimentos, L. L. Bastos Comercial, Laticínios Santa Helena, Lindalva Moraes Araújo Comércio - ME, M. C. de Sousa Coelho, M. Ribeiro Pereira Comércio, M. C. Rocha Comércio - ME, Marko Comércio e Serviços Ltda., Norte Sul Comércio Atacadista Ltda., Organização Cearense de Distribuição Ltda., P. D. de Oliveira & Cia Ltda., R. Lemos da Silva, Raimundo Laerte Paiva Bezerra, Remax Distribuidora Ltda., S. P. Comercial e Distribuidora Ltda., W. J. Lobo e Silva Júnior, instaurada em razão de irregularidades em licitações e o pagamento por bens/serviços não prestados verificada na aplicação de recursos do Fundef/Fundeb, do Programa de Urbanização, Regularização e Integração de Assentamentos Precários, do Programa de Aceleração do Crescimento (PAC) , do Fundo Nacional de Desenvolvimento da Educação (FNDE) , e do Sistema Único de Saúde (SUS) ,
ACORDAM os Ministros do Tribunal de Contas da União, reunidos em Sessão do Plenário, diante das razões expostas pelo Relator, em:
9.1. julgar regulares as contas das empresas A.F Rocha Comércio, A.P.B. da Silva Distribuidora e Comércio, Antônio Apolônio de Alencar - ME, Associação dos pequenos produtores de doces, compotas, sucos e gêneros de Caxias, Babylândia Distribuidora Ltda., C. E. Barros e Silva - Comercial Três Irmãos, J. Gildo Pedrosa Mercearia, Distribuidora São José Ltda., F Agnelo Moreira Vieira Chaves - ME, Francisco das Chagas Rocha e Comércio - DPME, Francisco das Chagas Silva Neto, Francisco Elder Cavalcante de Sousa - ME, Geraldo Alves da Silva, J. P. R. de Oliveira, J. V. de Lopes Bica Júnior, José Sebastião de Moura Alimentos, L. L. Bastos Comercial, Laticínios Santa Helena, Lindalva Moraes Araújo Comércio - ME, M. C. de Sousa Coelho, M. Ribeiro Pereira Comércio, M. C. Rocha Comércio - ME, Marko Comércio e Serviços Ltda., Norte Sul Comércio Atacadista Ltda., Organização Cearense de Distribuição Ltda., P. D. de Oliveira & Cia Ltda., R. Lemos da Silva, Raimundo Laerte Paiva Bezerra, Remax Distribuidora Ltda., S. P. Comercial e Distribuidora Ltda., W. J. Lobo e Silva Júnior, dando-se-lhes quitação plena, nos termos do art. 1º, inciso I, do art. 16, inciso I, e do art. 17 da Lei n.º 8.443, de 16 de julho de 1992;
9.2. julgar irregulares as contas do Sr. Humberto Ivar Araújo Coutinho e das empresas Qualimax Distribuidora e Comércio Ltda. e Terra Comercial de Alimentos Ltda., com fulcro no art. 1º, inciso I, no art. 16, inciso III, alíneas "b" e "c", da Lei n.º 8.443, de 16 de julho de 1992, c/c o art. 19 e o art. 23, inciso III, da mesma Lei, condenando-os, ao pagamento dos valores discriminados, fixando-lhes o prazo de 15 (quinze) dias, a contar da notificação, para comprovarem, perante o Tribunal, o recolhimento desses valores aos cofres do Fundo Nacional de Desenvolvimento da Educação, atualizados monetariamente e acrescidos dos juros de mora calculados a partir das datas indicadas até a data do recolhimento, na forma prevista na legislação em vigor;
9.2.1. débito de responsabilidade do Sr. Humberto Ivar Araújo Coutinho em solidariedade com a empresa Qualimax Distribuidora e Comércio Ltda. 
	Valor (R$) 
	Data

	142.276,00
	6/9/2005

	38.000,00
	27/12/2006

9.2.2. débito de responsabilidade do Sr. Humberto Ivar Araújo Coutinho em solidariedade com a empresa Terra Comercial de Alimentos Ltda. 
	Valor (R$) 
	Data

	10.046,10
	15/2/2007

9.3. aplicar às empresas Qualimax Distribuidora e Comércio Ltda. e Terra Comercial de Alimentos Ltda. a multa referida no art. 57 da Lei nº  8.443, de 16 de julho de 1992, no valor, respectivamente, de R$ 20.000,00 (vinte mil reais) e de R$ 1.500,00 (Um mil e quinhentos reais) , fixando-lhes o prazo de 15 (quinze) dias, a partir das notificações, para que comprovem, perante o Tribunal, o recolhimento aos cofres do Tesouro Nacional, atualizada monetariamente desde a data deste acórdão até a data do efetivo recolhimento, se for paga após o vencimento, na forma da legislação em vigor;
9.4. julgar irregulares as contas dos Srs. Renê Ribeiro da Cruz, Neuzelina Compasso da Silva, Alexandre Henrique Pereira da Silva, Arnaldo Benvindo Macedo Lima, Josélia Alves Oliveira, e Othon Luiz Machado Maranhão com fulcro no art. 1º, inciso I, no art. 16, inciso III, alínea "b", da Lei n.º 8.443, de 16 de julho de 1992, c/c o art. 19 e o art. 23, inciso III, da mesma Lei;
9.5. aplicar aos Srs. Renê Ribeiro da Cruz, Neuzelina Compasso da Silva, Alexandre Henrique Pereira da Silva, Arnaldo Benvindo Macedo Lima, Josélia Alves Oliveira e Othon Luiz Machado Maranhão a multa referida no art. 58, inciso I, da Lei nº  8.443, de 16 de julho de 1992, nos valores discriminados, fixando-lhes o prazo de 15 (quinze) dias, a partir das notificações, para que comprovem, perante o Tribunal, o recolhimento aos cofres do Tesouro Nacional, atualizada monetariamente desde a data deste acórdão até a data do efetivo recolhimento, se forem pagas após o vencimento, na forma da legislação em vigor;
9.5.1. ao Sr. Renê Ribeiro da Cruz, o valor de R$ 15.000,00 (quinze mil reais) ;
9.5.2. à Sra. Neuzelina Compasso da Silva, o valor de R$ 10.000,00 (dez mil reais) ;
9.5.3. ao Sr. Alexandre Henrique Pereira da Silva, o valor de R$ 10.000,00 (dez mil reais) ;
9.5.4. ao Sr. Arnaldo Benvindo Macedo Lima, o valor de R$ 10.000,00 (dez mil reais) ;
9.5.5. à Sra. Josélia Alves Oliveira, o valor de R$ 9.000,00 (nove mil reais) ;
9.5.6. ao Sr. Othon Luiz Machado Maranhão, o valor de R$ 15.000,00 (quinze mil e quinhentos reais) ;
9.6. autorizar, desde já, se requerido, o pagamento das dívidas mencionadas nos itens 9.2, 9.3 e 9.5 em até 36 (tinta e seis) parcelas mensais consecutivas, nos termos do art. 26 da Lei n.º 8.443, de 16 de junho de 1992, c/c o art. 217 do Regimento Interno, fixando-lhes o prazo de quinze dias, a contar do recebimento das notificações, para comprovarem perante o Tribunal o recolhimento da primeira parcela, e de trinta dias, a contar da parcela anterior, para comprovarem os recolhimentos das demais parcelas atualizadas monetariamente, devendo incidir sobre cada valor mensal das dívidas mencionadas no item 9.2, os juros de mora devidos, na forma prevista na legislação em vigor; 
9.7. alertar os responsáveis de que a falta de comprovação do recolhimento de qualquer parcela importará o vencimento antecipado do saldo devedor, nos termos do § 2º do art. 217 do Regimento Interno deste Tribunal;
9.8. considerar graves as infrações cometidas pelos responsáveis Renê Ribeiro da Cruz, Neuzelina Compasso da Silva, Alexandre Henrique Pereira da Silva, Josélia Alves Oliveira, Othon Luiz Machado Maranhão, Arnaldo Benvindo Macedo Lima; 
9.9. inabilitar os Srs. Renê Ribeiro da Cruz, Neuzelina Compasso da Silva, Alexandre Henrique Pereira da Silva, Arnaldo Benvindo Macedo Lima, Josélia Alves Oliveira e Othon Luiz Machado Maranhão para o exercício de cargo em comissão ou função de confiança no âmbito da Administração Pública pelo prazo de cinco anos, nos termos do art. 60 da Lei 8.443, de 1992;
9.10. declarar inidôneas para participar de licitação promovida pela Administração Pública Federal as empresas Qualimax Distribuidora e Comércio Ltda. e Terra Comercial de Alimentos Ltda. pelos prazos, respectivamente, de 1 (um) ano e de 3 (três) meses, nos termos do art. 46 da Lei 8.443, de 1992;
9.11. autorizar, desde logo, caso não sejam atendidas as notificações, nos termos do art. 28, inciso II, da Lei nº  8.443, de 1992, a cobrança judicial dos valores acima, na forma da legislação em vigor;
9.12. remeter cópia deste Acórdão, e do Relatório e Voto que o fundamentam, à Procuradoria da República no Maranhão para adoção das providências que julgar pertinentes, nos termos do art. 16, § 3º, da Lei nº 8.443, de 1992;
9.13. dar ciência desta deliberação aos responsáveis.

Tomada de contas especial que tratou de solicitação do Congresso Nacional que requereu a fiscalização na aplicação de recursos federais transferidos ao Município de Caxias/MA.

Município de Caxias (MA).

3. Responsáveis: A. F. Rocha - Comércio (CNPJ 07.091.747/0001-41); A. P. B. da Silva Distribuidora e Comercio (CNPJ 10.542.978/0001-39); Alexandre Henrique Pereira da Silva (CPF XXX.620.353-XX); Antônio Apolônio de Alencar (CNPJ 06.098.578/0001-09); Arnaldo Benvindo Macedo Lima (CPF XXX.935.843-XX); Associacao dos Peq. Prod. de Doces, Compotas, Sucos e Congeneres de Caxias-MA. (CNPJ 03.393.249/0001-00); Babylandia Distribuidora Ltda (CNPJ 05.823.969/0001-86); C. E. Barros e Silva - Comercio - ME (CNPJ 07.410.714/0001-17); Distribuidora Sao Jose Ltda. (CNPJ 02.727.906/0001-38); F Agnelo Moreira Vieira Chaves - ME (CNPJ 07.446.486/0001-35); Francisco Elder Cavalcante de Sousa - ME (CNPJ 08.423.521/0001-63); Francisco das Chagas Rocha Comercio - ME (CNPJ 00.720.387/0001-50); Francisco das Chagas Silva Neto (CNPJ 03.127.969/0001-16); Geraldo Alves da Silva (CPF XXX.823.464-XX); Humberto Ivar Araujo Coutinho (CPF XXX.657.483-XX); J Gildo Pedrosa Mercearia - ME (CNPJ 01.406.301/0001-82); J. P. R. de Oliveira (CNPJ 05.488.898/0001-02); J. V. Lopes Bica Júnior (CNPJ 23.659.394/0001-90); Joselia Alves Oliveira (CPF XXX.080.953-XX); José Sebastião de Moura Alimentos (CNPJ 08.738.124/0001-80); L. L. Bastos Comercial (CNPJ 07.208.987/0001-83); Laticinios Santa Helena Ltda. (CNPJ 00.801.200/0001-43); Lindalva Moraes de Araujo Comercio - ME (CNPJ 01.033.754/0001-00); M C Rocha Comercio - ME (CNPJ 12.194.270/0001-60); M C de Sousa Coelho (CNPJ 05.608.108/0001-85); M Ribeiro Pereira Comercio - ME (CNPJ 06.932.923/0001-68); Marko Comercio e Servicos Ltda (CNPJ 12.173.530/0001-10); Neuzelina Compasso da Silva (CPF XXX.993.003-XX); Norte Sul Comercio Atacadista Ltda (CNPJ 04.869.363/0001-19); Organização Cearense de Distribuição Ltda. (CNPJ 05.036.807/0001-06); Othon Luiz Machado Maranhão (CPF XXX.687.103-XX); P. D. de Oliveira & Cia Ltda. (CNPJ 10.467.848/0001-89); Qualimax Distribuidora e Comercio Ltda (CNPJ 05.485.690/0001-30); R. Lemos da Silva (CNPJ 01.226.046/0001-96); Raimundo Laerte Paiva Bezerra (CNPJ 01.317.876/0001-29); Remax Distribuidora Ltda. - ME (CNPJ 23.621.014/0001-28); Renê Ribeiro da Cruz (CPF XXX.917.863-XX); SP Comercial e Distribuidora Ltda. (CNPJ 08.728.961/0001-29); Terra Comercial de Alimentos Ltda. (CNPJ 07.976.014/0001-94); W. J. Lobo e Silva Júnior (CNPJ 03.207.805/0001-07).

13.1. Ministros presentes: José Mucio Monteiro (Presidente), Walton Alencar Rodrigues, Benjamin Zymler, Aroldo Cedraz, Raimundo Carreiro (Relator) e Vital do Rêgo.
13.2. Ministros-Substitutos convocados: Augusto Sherman Cavalcanti e Marcos Bemquerer Costa.
13.3. Ministro-Substituto presente: André Luís de Carvalho.

ACORDAO-COMPLETO-2427928

Acórdão 4046/2020 - Plenário

RAIMUNDO CARREIRO

Trata-se de Tomada de Contas Especial instaurada em cumprimento ao Acórdão 2678/2010-TCU-Plenário, da relatoria do Ministro José Múcio Monteiro, instaurada em razão de irregularidades em licitações e do pagamento por bens/serviços não prestados verificada na aplicação de recursos do Fundef/Fundeb, do Programa de Urbanização, Regularização e Integração de Assentamentos Precários, do Programa de Aceleração do Crescimento (PAC) , do Fundo Nacional de Desenvolvimento da Educação (FNDE) , e do Sistema Único de Saúde (SUS) . 
O EXAME PRELIMINAR
O disposto no art. 10 da IN 71, de 2012, foi observado, uma vez que constam dos autos os documentos elencados no referido dispositivo normativo que se enquadram ao caso vertente e que possibilitam a análise do mérito da questão em debate e o amplo exercício do contraditório e do direito de defesa.
AS IRREGULARIDADES
Irregularidades tratadas nos autos:
1)	Fraudes em procedimentos licitatórios. 
2)	Falta de numeração de folhas de procedimentos licitatórios.   
3)	Favorecimento pessoal em procedimento licitatório. 
4)	Ausência de necessárias rubricas dos representantes em documentação.  
5)	Apresentação de menos de três propostas válidas em licitação na modalidade convite.  
6) 	Participação de empresa de fachada em licitação. 
7)	Liquidação de despesa com documentos inidôneos.  
8)	Fornecimento de item licitado por empresa que não participara do certame licitatório pertinente. 
9)	Indicação de marcas em procedimento licitatório. 
AS CITAÇÕES E AUDIÊNCIAS
As citações e audiências foram determinadas pelo Acórdão 2678/2010-TCU-Plenário, mencionado:
	ACORDAM os Ministros do Tribunal de Contas da União, reunidos em sessão do Plenário, com fundamento nos arts. 41, 43 e 47 da Lei nº 8.443/1992 c/c os arts. 249 a 252 do Regimento Interno e arts. 3º, inciso I, 4º, inciso I, aliena "b", 14, incisos III e IV, e 17, inciso II, da Resolução TCU nº 215/2008 e art. 37 da Resolução TCU nº 191/2006, e diante das razões expostas pelo Relator, em:
	9.1. conhecer desta solicitação; 
	9.2. determinar a constituição de processos específicos, com natureza de representação, nos moldes indicados na proposta abaixo, mantendo-se a sua integralidade, por meio de cópia digitalizada, devidamente inserida na base de dados deste Tribunal, estendendo-se aos novos processos os atributos definidos no art 5º da Resolução TCU nº 215/2008 e autorizando-se, desde logo, a conversão dos novos processos em tomada de contas especial quando necessária a realização de citações, nos seguintes termos: 
9.2.1 processo formado com as peças constitutivas do Anexo 1, relativamente aos recursos do Fundef/Fundeb, a fim de que seja efetuada a citação e a audiência dos responsáveis, conforme a seguir: 
a)  audiências dos membros da comissão de licitação condutora do Convite nº 113/2005, Renê Ribeiro da Cruz, Arnaldo Benvindo Macedo Lima e Neuzelina Compasso da Silva, do prefeito Humberto Ivar Araújo Coutinho e das licitantes Amorim Coutinho Engenharia e Construções Ltda., F.G. Construções e Empreendimentos Ltda. e Procarde Construções Ltda., quanto aos indícios de procedimentos fraudulentos na condução do processo licitatório, indicando possível ocorrência de conluio, direcionamento de licitação ou licitação montada, conforme relatado no item 1.1. do relatório de fls. 151/259; 
b)  audiências dos membros da comissão de licitação condutora do Convite nº 138/2006, Alexandre Henrique Pereira da Silva, Arnaldo Benvindo Macedo Lima e Neuzelina Compasso da Silva, e do prefeito Humberto Ivar Araújo Coutinho, relativas ao lançamento de licitação sem projeto básico (item 2.2. do relatório de fls. 151/259) , e desses mesmos responsáveis em conjunto com as licitantes F. Martins Construções e Empreendimentos Imobiliários Ltda., Convap - Construtora Vale do Itapecuru Ltda. e Barros Construções e Empreendimentos Ltda., quanto aos indícios de procedimentos fraudulentos na condução do processo licitatório,  indicando possível ocorrência de conluio, direcionamento de licitação ou licitação montada (item 2.1 do relatório de fls. 151/259) ; 
c)  audiências dos membros da comissão de licitação condutora do Convite nº 184/2006, Alexandre Henrique Pereira da Silva, Arnaldo Benvindo Macedo Lima e Neuzelina Compasso da Silva, e do prefeito Humberto Ivar Araújo Coutinho, relativas ao lançamento de licitação sem projeto básico (item 3.2. do relatório de fls. 151/259) , e desses mesmos responsáveis em conjunto com as licitantes F. Martins Construções e Empreendimentos Imobiliários Ltda., Convap - Construtora Vale do Itapecuru Ltda. e F.F. Serviços e Construções Ltda., quanto aos indícios de procedimentos fraudulentos na condução do processo licitatório, indicando possível ocorrência de conluio, direcionamento de licitação ou licitação montada (item 3.1 do relatório de fls. 151/259) ; 
d)  audiências dos membros da comissão de licitação condutora do Convite nº 056/2007, Renê Ribeiro da Cruz, Arnaldo Benvindo Macedo Lima e Jovan Balby Cunha, do prefeito Humberto Ivar Araújo Coutinho, e das licitantes Convap - Construtora Vale do Itapecuru Ltda., F.F. Serviços e Construções Ltda., V.E. de Sousa Pereira & Cia. Ltda. e F. Martins Construções e Empreendimentos Imobiliários Ltda., quanto aos indícios de procedimentos fraudulentos na condução do processo licitatório, indicando possível ocorrência de conluio, direcionamento de licitação ou licitação montada, conforme relatado no item 4.1. do relatório de fls. 151/259; 
e)  audiências dos membros da comissão de licitação condutora do Convite nº 033/2009, Othon Luiz Machado Maranhão, Alexandre Henrique Pereira da Silva e Jovan Balby Cunha, do prefeito Humberto Ivar Araújo Coutinho, e das licitantes V. E de Sousa Pereira & Cia. Ltda., Pilotis Construções, Avaliações e Projetos Ltda. e F. Martins Construções e Empreendimentos Imobiliários Ltda., quanto aos indícios de procedimentos fraudulentos na condução do processo licitatório, indicando possível ocorrência de conluio, direcionamento de licitação ou licitação montada, conforme relatado no item 5.1. do relatório de fls. 151/259; 
f)  citação do prefeito Humberto Ivar Araújo Coutinho e do coordenador de obras e paisagismo Antonio dos Reis, sem prejuízo de inclusão de outros responsáveis solidários a serem identificados após as diligências necessárias, se for o caso, pelo valor do débito indicado, para, no prazo de 15 (quinze) dias, contados da ciência da citação, apresentar alegações de defesa ou recolher aos cofres do Tesouro Nacional a quantia devida, atualizada monetariamente e acrescida de juros de mora, nos termos da legislação vigente, em razão de pagamento de serviços que não foram executados pela contratada, na forma relatada no item 5.2 relatório de fls. 151/259: 
- Valor do débito: R$ 118.342,50
- Data da ocorrência: 30/6/2009
9.2.2 processo formado com as peças constitutivas do Anexo 2, relativamente aos recursos do Contrato de Repasse nº 0192808-99/2006 (Siafi nº 559137) - Programa de Urbanização, Regularização e Integração de Assentamentos Precários, a fim de que seja efetuada a citação e a audiência dos responsáveis, conforme a seguir: 
a)  citação do prefeito Humberto Ivar Araújo Coutinho, do secretário municipal de infraestrutura Vinicius Leitão Machado e da sociedade empresarial Barros Construções e Empreendimentos Ltda., pelo valor do débito indicado, para, no prazo de 15 (quinze) dias, contados da ciência da citação, apresentar alegações de defesa ou recolher aos cofres do Tesouro Nacional a quantia devida, atualizada monetariamente e acrescida de juros de mora, nos termos da legislação vigente, em razão das ocorrências detalhadas a seguir: 
a.1)  ocorrência: indícios de fraude nos documentos comprobatórios de despesas, na forma relatada no item 8.1 do relatório de fls. 151/259:
	Data
	Valor do débito 

	8/2/2007
	732.220,05

	31/5/2007
	539.876,88

	31/7/2007
	667.834,20

a.2)  ocorrência: indícios de pagamento de serviços que não foram executados pela contratada, consoante item 8.4 do relatório de fls. 151/259:
- Valor do débito: R$ 77.462,88;
- Data da ocorrência: 7/3/2008;
b)  citação do prefeito Humberto Ivar Araújo Coutinho, pelo valor do débito indicado, para, no prazo de 15 (quinze) dias, contados da ciência da citação, apresentar alegações de defesa ou recolher aos cofres do Tesouro Nacional a quantia devida, atualizada monetariamente e acrescida de juros de mora, nos termos da legislação vigente, em razão da não apresentação à equipe de fiscalização de nota fiscal original que respaldou pagamento de despesas, na forma relatada no item 8.5 do relatório de fls. 151/259:
- Valor do débito: R$ 213.099,24;
- Data da ocorrência: 19/12/2006;
c)  audiência do prefeito Humberto Ivar Araújo Coutinho, relativa à falta de publicidade devida ao contrato/aditivo, conforme relatado no item 8.3 do relatório de fls. 151/259; 
d)  audiências dos membros da comissão de licitação condutora da Concorrência nº 007/2006 e Tomada de Preços nº 013/2006, Alexandre Henrique Pereira da Silva, Arnaldo Benvindo Macedo Lima e Neuzelina Compasso da Silva, do prefeito Humberto Ivar Araújo Coutinho, e das licitantes Barros Construções e Empreendimentos Ltda. e Santos, Correia Construção e Empreendimento Ltda. em relação aos indícios de procedimentos fraudulentos na condução do processo licitatório, indicando possível ocorrência de conluio, direcionamento de licitação ou licitação montada (item 8.2 do relatório de fls. 151/259) ;
9.2.3 processo formado com as peças constitutivas do Anexo 3, relativamente aos recursos do Contrato de Repasse nº 0192809-02/2006 (Siafi nº 559136) - Programa de Urbanização, Regularização e Integração de Assentamentos Precários, a fim de que seja efetuada a citação e a audiência dos responsáveis, conforme a seguir: 
a)  citação do prefeito Humberto Ivar Araújo Coutinho, do secretário municipal de infraestrutura Vinicius Leitão Machado e da sociedade empresarial Barros Construções e Empreendimentos Ltda., pelo valor do débito indicado, para, no prazo de 15 (quinze) dias, contados da ciência da citação, apresentar alegações de defesa ou recolher aos cofres do Tesouro Nacional a quantia devida, atualizada monetariamente e acrescida de juros de mora, nos termos da legislação vigente, em razão das ocorrências detalhadas a seguir: 
a.1)  ocorrência: indícios de fraude nos documentos comprobatórios de despesas, na forma relatada no item 9.1 do relatório de fls. 151/259:
	Data
	Valor do débito

	8/2/2007
	89.772,54

	31/5/2007
	507.315,00

	3/9/2007
	278.766,40

a.2)  ocorrência: indícios de pagamento de serviços que não foram executados pela contradatada, consoante item 9.4 do relatório de fls. 151/259:
- Valor do débito: R$ 57.000,00;
- Data da ocorrência: 6/3/2008;
b)  audiência do prefeito Humberto Ivar Araújo Coutinho, relativa à falta de publicidade devida ao contrato/aditivo, conforme relatado no item 9.3 do relatório de fls. 151/259; 
c)  audiências dos membros da comissão de licitação condutora da Concorrência nº 008/2006 e Tomada de Preços nº 014/2006, Alexandre Henrique Pereira da Silva, Arnaldo Benvindo Macedo Lima e Neuzelina Compasso da Silva, do prefeito Humberto Ivar Araújo Coutinho, e das licitantes Barros Construções e Empreendimentos Ltda. e Santos, Correia Construção e Empreendimento Ltda. em relação aos indícios de procedimentos fraudulentos na condução do processo licitatório indicando possível ocorrência de conluio, direcionamento de licitação ou licitação montada (item 9.2 do relatório de fls. 151/259) ; 
9.2.4 processo formado com as peças constitutivas do Anexo 6, relativamente aos recursos do Convênio nº 811160/2005 (Siafi nº 535896) , a fim de que seja efetuada a audiência dos responsáveis, conforme a seguir: 
a)  indícios de inadequação entre o objeto financiado pelo Convênio FNDE nº 811160/2005 e o objeto executado, conforme documentação de prestação de contas (item 13.1 do relatório de fls. 151/259) ; 
b)  indícios de inexecução do evento financiado pelo Convênio FNDE nº 811160/2005, com as especificações e evidências constantes do item 13.2 do relatório de fls. 151/259; 
c)  indícios de procedimentos fraudulentos na condução do processo licitatório, indicando possível ocorrência de conluio, direcionamento de licitação ou licitação montada (Convite nº 193/2006) , contrariando os artigos 3º e 90 da Lei nº 8.666/93, com as especificações e evidências constantes do item 13.3 do relatório de fls. 151/259; 
d)  nas propostas dos concorrentes, não constam rubricas dos representantes das firmas participantes que possam evidenciar as suas efetivas participações na sessão, contrariando o art. 42, § 2º, da Lei nº 8.666/93 (item 13.4 do relatório de fls. 151/259) ; 
Corresponsáveis: integrantes da Comissão de Licitação Alexandre Henrique Pereira da Silva (presidente) , Arnaldo Benvindo Macedo Lima e Neuzelina Compasso da Silva (alíneas "a", "c" e "d") ; firma individual M. F. T. de Jesus Assunção, CNPJ 00.903.323/0001-95, e as pessoas físicas Marilene de França Mascena, CPF XXX.637.223-XX, e Marinalva Silva, CPF XXX.476.833-XX (alínea "c") ; 
9.2.5 processo formado com as peças constitutivas do Anexo 9, relativamente aos repasses diretos do FNDE, a fim de que seja efetuada a citação e a audiência dos responsáveis, conforme a seguir: 
a)  citação do Prefeito Humberto Ivar Araújo Coutinho, bem assim dos demais responsáveis indicados, pelas seguintes ocorrências relativas à Concorrência nº 006/2005 (item 20 do relatório de fls. 151/259) : 
a.1)  indícios de procedimentos fraudulentos na condução do processo licitatório, indicando possível ocorrência de conluio, direcionamento de licitação ou licitação montada, caracterizada por semelhanças na formatação das propostas das empresas concorrentes, Qualimax Distribuidora e Comércio Ltda. e Distribuidora São José Ltda., contrariando os artigos 3º e 90 da Lei nº 8.666/93, com as especificações e evidências constantes do item 20.1 do relatório de fls. 151/259; 
a.2)  indícios de que não houve entrega dos produtos licitados, uma vez que, apesar de a nota fiscal nº 1197, da empresa Qualimax Distribuidora e Comércio Ltda., apresentar atestado de recebimento, a mesma não consta da relação em nome da mesma firma, extraída do Sistema Integrado de Administração Tributária - SIAT, da Secretaria de Fazenda do Estado do Maranhão, com as especificações e evidências constantes do item 20.2 do relatório de fls. 151/259; 
a.3)  indicação de marcas no procedimento licitatório, contrariando o art. 15, § 7º, I, da Lei nº 8.666/1993 (item 20.3 do relatório de fls. 151/259) ; 
a.4)  falta de numeração das folhas do processo licitatório, contrariando o art. 38, caput, da Lei nº 8.666/93; Acórdão nº 3548/TCU-1ª Câmara 2006 (subitem 9.2.8) (item 20.4 do relatório de fls. 151/259) . 
Corresponsáveis: integrantes da Comissão de Licitação Renê Ribeiro da Cruz (presid.) , Arnaldo Benvindo Macedo Lima e Neuzelina Compasso da Silva (alíneas "a.1", "a.3" e "a.4") ; firma Qualimax Distribuidora e Comércio Ltda., CNPJ 05.485.690/0001-30 (alíneas "a.1" e "a.2") ; e firma Distribuidora São José Ltda., CNPJ 02.727.906/0001-36 (alínea "a.1") ; 
Valor: R$ 142.276,00;
Data: 30/12/2005 (fl. 670) ; 
b)  citação do Prefeito Humberto Ivar Araújo Coutinho, bem assim dos demais responsáveis indicados, pelas seguintes ocorrências relativas ao Convite nº 190/2006 (item 22 do relatório de fls. 151/259) : 
b.1)  indícios de procedimentos fraudulentos na condução do processo licitatório, indicando possível ocorrência de conluio, direcionamento de licitação ou licitação montada, caracterizada por semelhanças na formatação das propostas das empresas concorrentes, contrariando os arts. 3º e 90 da Lei nº 8.666/93, com as especificações e evidências constantes do item 22.1 do relatório de fls. 151/259; 
b.2)  indicação de marcas no procedimento licitatório, contrariando o art. 15, § 7º, I, da Lei nº 8.666/1993 (item 22.2 do relatório de fls. 151/259) ; 
b.3)  indícios de que não houve entrega dos produtos licitados, uma vez que não consta atestado de recebimento na nota fiscal nº 2215, da empresa Qualimax Distribuidora e Comércio Ltda. (item 22.3 do relatório de fls. 151/259) . 
Corresponsáveis: Qualimax Distribuidora e Comércio Ltda., CNPJ 05.485.690/0001-30 (alíneas "b.1" e "b.3") ; firmas Babylândia Distribuidora Ltda., CNPJ 05.823.969/0001-86 e Norte Sul Comércio Atacadista Ltda., CNPJ 04.869.363/0001-19 (alínea "b.1") ; integrantes da Comissão de Licitação Alexandre Henrique Pereira da Silva (presid.) , Arnaldo Benvindo Macedo Lima e Neuzelina Compasso da Silva (alíneas "b.1" e "b.2") ; 
Valor: R$ 38.000,00;
Data: 29/01/2007 (fl. 938 "B" e "C") ; 
c)  citação do Prefeito Humberto Ivar Araújo Coutinho, bem assim dos demais responsáveis indicados, pelas seguintes ocorrências relativas à Concorrência nº 023/2006 (item 24 do relatório de fls. 151/259) : 
c.1)  indícios de que não houve entrega dos produtos adjudicados à firma Terra Comercial de Alimentos Ltda., no valor total de R$ 24.172,00, uma vez que, apesar de a nota fiscal nº 0027 (fl. 1353) , no valor R$ 10.046,10, da firma em comento, sediada em Palmas/TO, apresentar atestado de recebimento, não consta do sítio da Secretaria de Fazenda do Estado do Maranhão registro de notas fiscais da mesma, que ingressaram no Maranhão tendo como beneficiária a Prefeitura Municipal de Caxias/MA (item 24.2 do relatório de fls. 151/259; 
Corresponsável: firma Terra Comercial de Alimentos Ltda. CNPJ 07.976.014/0001-94;
Valor: R$ 10.046,10; 
Data: 12/07/2007 (fl. 1350/52) ; 
d)  audiência do Prefeito Humberto Ivar Araújo Coutinho, bem assim dos demais responsáveis indicados, pelas seguintes ocorrências relativas à Concorrência nº 023/2006 (item 24 do relatório de fls. 151/259) : 
d.1)  indícios de procedimentos fraudulentos na condução do processo licitatório, indicando possível ocorrência de conluio, direcionamento de licitação ou licitação montada, caracterizada por semelhanças na formatação das propostas das empresas concorrentes, contrariando os arts. 3º e 90 da Lei nº 8.666/93, com as especificações e evidências constantes do item 24.1 do relatório de fls. 151/259; 
d.2)  falta de numeração das folhas do processo licitatório, contrariando o art. 38, caput, da Lei nº 8.666/93 (item 24.3 do relatório de fls. 151/259) ; 
Corresponsáveis: firmas participantes Geraldo Alves da Silva (Serv Cozinha) CNPJ 10.331.676/0001-11, J. P. R. de Oliveira CNPJ 05.488.898/0001-02, J. Gildo Pedrosa Mercearia CNPJ 01.406.301/0001-82, Francisco das Chagas Rocha Comércio (Distribuidora de Merenda Escolar) CNPJ 00.720.387/0001-50, Remax Distribuidora Ltda. CNPJ 23.621.014/0001-28, A. F. Rocha Comércio (Alimenta Distribuidora) CNPJ 07.091.747/0001-41, F. Agnelo Moreira Vieira Chaves CNPJ 07.446.486/0001-35, C. E. Barros e Silva Comércio (Comercial Três Irmãos) CNPJ 07.410.414/0001-17 e Terra Comercial de Alimentos Ltda. CNPJ 07.976.014/0001-94 (alínea "a") ; integrantes da Comissão de Licitação Alexandre Henrique Pereira da Silva (presidente) , Arnaldo Benvindo Macedo Lima e Neuzelina Compasso da Silva (alíneas "d.1" e "d.2") e Terra Comercial de Alimentos Ltda. CNPJ 07.976.014/0001-94 (alínea "d.1") ; 
e)  citação do Prefeito Humberto Ivar Araújo Coutinho, bem assim dos demais responsáveis indicados, pelas seguintes ocorrências relativas a "Outros pagamentos constantes da prestação de contas PEJA do 2005" (item 27 do relatório de fls. 151/259) : 
e.1)  não apresentação da documentação de licitação referente ao pagamento à firma Qualimax Distribuidora e Comércio, por meio do cheque nº 850073, de 30/12/2005, no valor de R$ 59.807,00, referente às notas fiscais nº 1225 (R$ 41.505,00, de 29/09/2005) e 1333 (R$ 18.302,00, de 16/11/2005) , de 16/11/2005, em desacordo com o arts. 42 e 87 da Lei 8.443/2002 (item 27.1 do relatório de fls. 151/259) ; 
e.2)  indícios de que não houve entrega dos produtos licitados, visto que, apesar de as notas fiscais 1333 e 1225 da firma Qualimax Distribuidora e Comércio Ltda. apresentarem atestado de recebimento, as mesmas não constam da relação em nome da mesma firma, extraída do Sistema Integrado de Administração Tributária - SIAT, da Secretaria de Fazenda do Estado do Maranhão, que descreve as notas fiscais da empresa, sediada em Teresina/PI, que ingressaram no Maranhão tendo como beneficiária a Prefeitura Municipal de Caxias/MA (item 27.2 do relatório de fls. 151/259) ; 
Corresponsável: firma Qualimax Distribuidora e Comércio Ltda., CNPJ 05.485.690/0001-30 (alínea "e.1") ;
f)  audiência do Prefeito Humberto Ivar Araújo Coutinho, bem assim dos demais responsáveis indicados, pelas seguintes ocorrências relativas a a "Outros pagamentos constantes da prestação de contas PEJA do 2005" (item 27 do relatório de fls. 151/259) : 
f.1)  indícios de procedimentos fraudulentos na condução do processo licitatório, indicando possível ocorrência de conluio, direcionamento de licitação ou licitação montada, caracterizados por semelhanças na formatação das propostas das empresas concorrentes, contrariando os artigos 3º e 90 da Lei nº 8.666/93 (e art. 9º Lei nº 10.520/2002, no caso de Pregão) , com as especificações e evidências constantes dos tens 16.1 (Convite nº 070/2005) , 17.1 (Convite nº 157/2005) , 18.1 (Convite nº 213/2005) , 19.1 (Tomada de Preços nº 006/2005) , 21.1 (Convite nº 43/2006) , 23.1 (Convite nº 216/2006) , 25.1 (Pregão Presencial nº 024/2009) , 26.1 (Pregão Presencial nº 052/2009) do relatório de fls. 151/259; 
Corresponsáveis: integrantes das Comissões de licitação/pregoeiro e as firmas participantes dos certames, na pessoa de seus representantes legais. 
f.2)  o Presidente da Comissão de Licitação à época do certame, Renê Ribeiro da Cruz, é o contador da firma vencedora, J. P. R. de Oliveira, contrariando o art. 3º da Lei nº 8.666/93 e art. 9º, inciso III da Lei nº 8666/93, conforme consta nos itens 16.2 (Convite nº 070/2005) e 18.4 (Convite nº 213/2005) do relatório de fls. 151/259; 
Corresponsáveis: integrantes da Comissão de Licitação: Renê Ribeiro da Cruz (presidente) , Arnaldo Benvindo Macedo Lima e Neuzelina Compasso da Silva; e a firma J. P. R. de Oliveira; 
f.3)  na documentação dos concorrentes, não constam rubricas dos representantes das firmas participantes que possam evidenciar as suas efetivas participações na sessão, contrariando o artigo 42, § 2º da Lei nº 8.666/93, conforme consta no tem 17.2 do relatório de fls. 151/259 (Convite nº 157/2005) ; 
Corresponsáveis: Integrantes da Comissão de Licitação: Renê Ribeiro da Cruz (presidente) , Arnaldo Benvindo Macedo Lima e Neuzelina Compasso da Silva; e as firmas participantes: Babylândia Distribuidora Ltda. CNPJ 05.823.969/0001-86 (vencedor) , Marko Comércio e Serviços Ltda. (Marko Informática) CNPJ 12.173.530/0001-10 e M. C. Rocha Comércio ME (Livraria e Editora LM) CNPJ 12.194.270/0001-60; 
f.4)  o fornecimento do item "Polpa de Fruta" foi feito pela Associação dos Pequenos Produtores de Doces, Compotas, Sucos e Gêneros de Caxias, que não participou do certame licitatório, conforme consta no item 18.2 do relatório de fls. 151/259 (Convite nº 213/2005) ; 
Corresponsável: Associação dos Pequenos Produtores de Doces, Compotas, Sucos e Gêneros de Caxias, CNPJ 03.393.249/0001-00; 
f.5)  apresentação de menos de três propostas válidas por item licitado, contrariando o art. 3º  e 22, § 7º, da Lei nº 8.666/1993 e Decisão TCU n° 392/1993, da 2° Câmara, conforme especificado nos itens 18.3 (Convite nº 213/2005) e 21.2 (Convite nº 43/2006) do relatório de fls. 151/259; 
Corresponsáveis: Integrantes das respectivas Comissões de Licitação: Renê Ribeiro da Cruz (presidente) , Arnaldo Benvindo Macedo Lima e Neuzelina Compasso da Silva (Convite nº 213/2005) e Alexandre Henrique Pereira da Silva (presidente) , Arnaldo Benvindo Macedo Lima e Neuzelina Compasso da Silva (Convite nº 43/2006) ; 
f.6)  endereço da firma Francisco das Chagas Silva Neto (Comercial Silva) não localizado pela equipe de fiscalização no bairro indicado, em São Luís/MA, distante cerca de 300 km da cidade de Caxias/MA (item 19.2 do relatório de fls. 151/259) ; 
Corresponsáveis: integrantes da Comissão de Licitação Renê Ribeiro da Cruz (presidente) , Josélia Alves Oliveira e Neuzelina Compasso da Silva; e a firma participante Francisco das Chagas Silva Neto (Comercial Silva) , CNPJ 03.127.969/0001-16; 
f.7)  as notas fiscais nº 74 e 76 de 12/05/20015 e 88, de 23/05/2005, nos valores de R$ 35.910,25, R$ 65.832,55 e R$ 23.747,40, respectivamente, emitidas pela firma M. Ribeiro Pereira Comércio, CNPJ 06.932.923/0001-68, não guardam conformidade com os cheques da conta corrente no período, segundo registro da Controladoria Geral da União no Relatório referente ao 16º Sorteio Público, conforme consta no item 19.3 (Tomada de Preço nº 006/2005) do relatório de fls. 151/259; 
f.8)  falta de numeração das folhas do processo licitatório, contrariando o art. 38, caput, da Lei nº 8.666/93 item 25.2 (Pregão Presencial nº 024/2009) e 26.2 (Pregão Presencial nº 052/2009) do relatório de fls. 151/259; 
Corresponsável: Pregoeiro Othon Luís Machado Maranhão; 
A ANÁLISE DE MÉRITO 
Com fundamento no art. 1º, § 3º, inciso I, da Lei nº 8.443/92, transcrevo excerto da instrução  de peça 385, ratificado pelo titular da unidade técnica à peça 387.
EXAME DAS CORRESPONDÊNCIAS PROCESSUAIS
2.	Durante o trâmite do processo no âmbito desta unidade de controle externo, foi expedido considerável número de comunicações processuais, discriminadas nos seguintes quadros sinópticos, segregados por responsável e por natureza do:
3.	A. F. Rocha Comércio (Alimenta Distribuidora) 
	 Ofício
	Natureza
	Localização
	AR
	Manifestação

	2039/2011
	Audiência
	Peça 87
	-
	Justificativas (peça 157) 

4.	A. P. B. da Silva Distribuidora e Comércio
	Ofício 
	Natureza
	Localização
	AR
	Manifestação

	2036/2011
	Audiência
	Peça 52
	Peça 130
	Justificativas (peça 206) 

5.	Alexandre Henrique Pereira da Silva
	Ofício 
	Natureza
	Localização
	AR
	Manifestação

	1949/2011
	Audiência
	Peça 85
	Peça 121
	Nenhuma

	1965/2011
	Audiência
	Peça 86
	Peça 121
	Nenhuma 

	1716/2011
	Citação
	Peça 84
	Peça 121
	Nenhuma

	1614/2012
	Citação
	Peça 309
	Peça 317
	Defesa (peça 340) 

6.	Antônio Apolônio de Alencar - ME
	Ofício 
	Natureza
	Localização
	AR
	Manifestação

	2115/2011
	Audiência
	Peça 48
	Peça 131
	Nenhuma

	1948/2011
	Audiência
	Peça 62
	Peça 128
	Nenhuma

	1962/2011
	Audiência
	Peça 63
	-
	Nenhuma

	2239/2012
	Citação
	Peça 84
	Peça 343
	Devolvido (Não existe o número) 

	2906/2012
	Citação
	-
	Peça 353
	Nenhuma

6.1.	Por meio de advogado constituído à peça 158, o responsável solicitou cópia dos autos, o que lhe foi deferido no bojo do pedido em 24/8/2011, tendo, naquela data, declarado que recebera o solicitado. Aos 23/8/2011, solicitou dilação do prazo em quinze dias, o que lhe foi imediatamente deferido (peça 159) . Em 21/9/2011, os advogados constituídos renunciaram (peça 190) . Assim, não obstante ter vindo o responsável aos autos por intermédio de advogados constituídos, deixou transcorrer in albis o prazo para responder e apresentar justificativas.
7.	Arnaldo Benvindo Macedo Lima
	Ofício 
	Natureza
	Localização
	AR
	Manifestação

	1607/2012
	Citação
	Peça 312
	Peça 329
	Devolvido (Não existe o número) 

	1708/2011
	Citação
	Peça 60
	Peça 128
	Devolvido (Não existe o número) 

	1717/2011
	Citação
	Peça 61
	Peça 128
	Devolvido (Não existe o número) 

8.	Associação dos pequenos produtores de doces, compotas, sucos e gêneros de Caxias
	Ofício 
	Natureza
	Localização
	AR
	Manifestação

	1988/2011
	Audiência
	Peça 45
	Peça 133
	Justificativas (peça 200) 

9.	Babylândia Distribuidora Ltda.
	 Ofício
	Natureza
	Localização
	AR
	Manifestação

	1712/2011
	Citação
	Peça 89
	Peça 120
	Defesa (peça 176) 

	1985/2011
	Audiência
	Peça 90
	Peça 120
	Justificativas (peça 175) 

	1615/2012
	Citação
	Peça 308
	Peça 319
	Defesa (peça 175) 

10.	C. E. Barros e Silva - Comercial Três Irmãos
	Ofício 
	Natureza
	Localização
	AR
	Manifestação

	1726/2011
	Audiência
	Peça 81
	Peça 119
	-

	1963/2011
	Audiência
	Peça 82
	Peça 119
	Justificativas (peça 169) 

11.	Comercial J. Gildo Pedrosa Mercearia
	Ofício 
	Natureza
	Localização
	AR
	Manifestação

	1723/2011
	Audiência
	Peça 77
	Peça 278
	Nenhuma

	1966/2011
	Audiência
	Peça 69
	Peça 277
	Nenhuma

	Edital 
	Natureza
	Localização
	AR
	Manifestação

	3573/2011
	Audiência
	Peça 279
	-
	Nenhuma

	1553/2012
	Audiência
	Peça 322
	-
	Nenhuma

12.	Distribuidora São José Ltda.
	 Ofício
	Natureza
	Localização
	AR
	Manifestação

	1711/2011
	Citação
	Peça 57
	Peça 330
	Devolvido (ausente) 

	3671/2011
	Citação
	Peça 253
	Peça 268
	Nenhuma

	1613/2012
	Citação
	Peça 310
	Peça 330
	Devolvido (ausente) 

	2240/2012
	Citação
	Peça 102
	Peça 102
	Devolvido (ausente) 

	Edital 
	Natureza
	Localização
	AR
	Manifestação

	18/2013
	Citação
	Peça 102
	-
	Nenhuma

13.	F. Agnelo Moreira Vieira Chaves
	 Ofício
	Natureza
	Localização
	AR
	Manifestação

	1954/2011
	Audiência
	Peça 79
	Peça 125
	Justificativas (peça 193) 

	1986/2011
	Audiência
	Peça 80
	Peça 125
	Justificativas (peça 193) 

14.	Francisco das Chagas Rocha e Comércio - DPME Distribuidora de Merenda Escolar
	 Ofício
	Natureza
	Localização
	AR
	Manifestação

	1718/2011
	Audiência
	Peça 74
	Peça 141
	Nenhuma

15.	Francisco das Chagas Silva Neto (Comercial Silva) 
	Ofício 
	Natureza
	Localização
	AR
	Manifestação

	2174/2011
	Audiência
	Peça 42
	-
	Nenhuma

	2907/2011
	Audiência
	Peça 151
	-
	Nenhuma

	3367/2011
	Audiência
	Peça 211
	-
	Nenhuma

	3969/2011
	Audiência
	Peça 255
	Peça 288
	Devolvido (Endereço insuficiente) 

	Edital 
	Natureza
	Localização
	AR
	Manifestação

	4450/2011
	Audiência
	Peça 281
	-
	Nenhuma

	1555/2012
	Audiência
	Peça 322
	-
	Nenhuma

16.	Francisco Elder Cavalcante de Sousa - ME
	 Ofício
	Natureza
	Localização
	AR
	Manifestação

	2112/2011
	Audiência
	Peça 51
	-
	Nenhuma

	3374/2011
	Audiência
	Peça 214
	Peça 256
	Nenhuma

17.	Geraldo Alves da Silva (Serv. Cozinha) 
	Ofício 
	Natureza
	Localização
	AR
	Manifestação

	1720/2011
	Audiência
	Peça 64
	Peça 129
	Nenhuma

	1964/2011
	Audiência
	Peça 65
	Peça 129
	Nenhuma

18.	Humberto Ivar Araújo Coutinho
	Ofício
	Natureza
	Localização
	AR
	Manifestação

	1952/2011
	Audiência
	Peça 95
	Peça 187
	Justificativas (peça 148) 

	1603/2012
	Citação
	Peça 314
	Peça 328
	Devolvido (desconhecido) 

	1977/2011
	Citação
	Peça 96
	Peça 330
	Devolvido (desconhecido) 

	1978/2011
	Citação
	Peça 95
	Peça 187
	Defesa (peça 148) 

	1979/2011
	Citação
	Peça 98
	Peça 187
	Defesa (peça 148) 

	1980/2011
	Citação
	Peça 98
	Peça 187
	Defesa (peça 148) 

	2238/2012
	Citação
	Peça 337
	Peça 344
	Retificação de nome (peça 351) 

19.	J. P. R. de Oliveira
	Ofício 
	Natureza
	Localização
	AR
	Manifestação

	1967/2011
	Audiência
	Peça 76
	Peça 187
	Justificativas (peça 195) 

	1722/2011
	Audiência
	Peça 75
	Peça 187
	Justificativas (peça 195) 

20.	J. V. de Lopes Bica Júnior
	Ofício
	Natureza
	Localização
	AR
	Manifestação

	2030/2011
	Audiência
	Peça 56
	Peça 330
	Devolvido (desconhecido) 

	3703/2011
	Audiência
	Peça 254
	Peça 268
	Devolvido (desconhecido) 

	836/2012
	Audiência
	Peça 295
	Peça 330
	Devolvido (desconhecido) 

	Edital
	Natureza
	Localização
	AR
	Manifestação

	4411/2011
	Audiência
	Peça 269
	-
	Nenhuma

21.	José Sebastião de Moura Alimentos
	Ofício
	Natureza
	Localização
	AR
	Manifestação

	2034/2011
	Audiência
	Peça 53
	Peça 134
	Nenhuma 

22.	Josélia Alves Oliveira
	Ofício
	Natureza
	Localização
	AR
	Manifestação

	2102/2011
	Audiência
	Peça 49
	Peça 330
	Devolvido (ausente) 

	Edital
	Natureza
	Localização
	AR
	Manifestação

	3564/2011
	Audiência
	Peça 280
	-
	Nenhuma

23.	L. L. Bastos Comercial
	Ofício
	Natureza
	Localização
	AR
	Manifestação

	2025/2011
	Audiência
	Peça 71
	-
	Nenhuma

	2920/2011
	Audiência
	Peça 138
	Peça 189
	Nenhuma

23.	Laticínios Santa Helena
	Ofício
	Natureza
	Localização
	AR
	Manifestação

	2031/2011
	Audiência
	Peça 51
	Peça 132
	Defesa (peça 204) 

24.	Lindalva Moraes Araújo Comércio - ME
	Ofício
	Natureza
	Localização
	AR
	Manifestação

	2024/2011
	Audiência
	Peça 72
	Peça 124
	Nenhuma

	Edital
	Natureza
	Localização
	AR
	Manifestação

	4370/2011
	Audiência
	Peça 269
	-
	Nenhuma

25.	M. C. de Sousa Coelho
	Ofício
	Natureza
	Localização
	AR
	Manifestação

	2116/2011
	Audiência
	Peça 47
	-
	-

	2915/2011
	Audiência
	Peça 139
	-
	-

	3363/2011
	Audiência
	Peça 210
	-
	-

26.	M. Ribeiro Pereira Comércio
	Ofício
	Natureza
	Localização
	AR
	Manifestação

	1727/2011
	Audiência
	Peça 59
	-
	-

	2787/2011
	Audiência
	Peça 150
	Peça 188
	Justificativas (peça 177) 

27.	M. C. Rocha Comércio - ME (Livraria e Editora LM) 
	Ofício
	Natureza
	Localização
	AR
	Manifestação

	1944/2011
	Audiência
	Peça 50
	Peça 140
	Justificativas (peça 265) 

28.	Marko Comércio e Serviços Ltda.
	Ofício
	Natureza
	Localização
	AR
	Manifestação

	1946/2011
	Audiência
	Peça 46
	Peça 266
	Justificativas (peça 265) 

29.	Neuzelina Compasso da Silva
	Ofício
	Natureza
	Localização
	AR
	Manifestação

	1709/2011
	Citação
	Peça 91
	Peça 251
	Defesa (peça 144) 

	1715/2011
	Citação
	Peça 93
	Peça 251
	Defesa (peça 144) 

	1951/2011
	Audiência
	Peça 93
	Peça 251
	Devolvido (ausente) 

	1955/2011
	Audiência
	Peça 94
	Peça 251
	Devolvido (ausente) 

	1609/2012
	Citação
	Peça 311
	Peça 316
	Defesa (peça 341) 

30.	Norte Sul Comércio Atacadista Ltda.
	Ofício
	Natureza
	Localização
	AR
	Manifestação

	1714/2011
	Citação
	Peça 73
	Peça 118
	Defesa (peça 233) 

	1616/2012
	Citação
	Peça 307
	-
	-

	2258/2012
	Citação
	Peça 336
	Peça 346
	Defesa (peça 356) 

31.	Organização Cearense de Distribuição Ltda.
	Ofício
	Natureza
	Localização
	AR
	Manifestação

	2111/2011
	Audiência
	Peça 43
	-
	Defesa (peça 174) 

32.	Othon Luiz Machado Maranhão
	Ofício
	Natureza
	Localização
	AR
	Manifestação

	2111/2011
	Audiência
	Peça 88
	Peça 126
	Defesa (peça 146) 

33.	P. D. de Oliveira & Cia Ltda.
	Ofício
	Natureza
	Localização
	AR
	Manifestação

	2033/2011
	Audiência
	Peça 54
	Peça 276
	Devolvido (ausente) 

	Edital
	Natureza
	Localização
	AR
	Manifestação

	1557/2012
	Audiência
	Peça 339
	-
	Defesa (peça 174) 

34.	Qualimax Distribuidora e Comercio Ltda.
	Ofício
	Natureza
	Localização
	AR
	Manifestação

	1710/2011
	Citação
	Peça 66
	-
	-

	1713/2011
	Citação
	Peça 67
	-
	-

	1983/2011
	Citação
	Peça 68
	-
	-

	2922/2011
	Citação
	Peça 136
	Peça 173
	Devolvido (não existe o número) 

	2929/2011
	Citação
	Peça 137
	Peça 173
	Devolvido (não existe o número) 

	3506/2011
	Citação
	Peça 215
	Peça 215
	-

	3508/2011
	Citação
	Peça 216
	Peça 216
	-

	3509/2011
	Citação
	Peça 217
	Peça 217
	-

	4367/2011
	Citação
	Peça 262
	Peça 270
	Devolvido (mudou-se) 

	4368/2011
	Citação
	Peça 263
	Peça 270
	Devolvido (mudou-se) 

	4369/2011
	Citação
	Peça 264
	Peça 270
	Devolvido (mudou-se) 

	144/2012
	Citação
	Peça 272
	Peça 284
	Devolvido (não existe o número) 

	145/2012
	Citação
	Peça 273
	Peça 273
	Devolvido (não existe o número) 

	146/2012
	Citação
	Peça 274
	Peça 274
	Devolvido (não existe o número) 

	Edital
	Natureza
	Localização
	AR
	Manifestação

	1559/2012
	Citação
	Peça 284
	-
	Nenhuma 

35.	R. Lemos da Silva
	Ofício
	Natureza
	Localização
	AR
	Manifestação

	2110/2011
	Audiência
	Peça 44
	Peça 127
	Nenhuma 

36.	Raimundo Laerte Paiva Bezerra
	Ofício
	Natureza
	Localização
	AR
	Manifestação

	2029/2011
	Audiência
	Peça 58
	Peça 135
	Justificativas (peça 198) 

37.	Remax Distribuidora Ltda.
	Ofício
	Natureza
	Localização
	AR
	Manifestação

	2111/2011
	Audiência
	Peça 78
	-
	- 

	2111/2011
	Audiência
	Peça 212
	Peça 257
	Justificativas (peça 261) 

38.	Renê Ribeiro da Cruz
	Ofício
	Natureza
	Localização
	AR
	Manifestação

	1707/2011
	Citação
	Peça 100
	-
	Devolvido (ausente) 

	1950/2011
	Audiência
	Peça 101
	Peça 252
	Justificativas (peça 147) 

	1606/2012
	Citação
	Peça 313
	Peça 318
	Defesa (peça 339) 

39.	S. P. Comercial e Distribuidora Ltda.
	Ofício
	Natureza
	Localização
	AR
	Manifestação

	2028/2011
	Audiência
	Peça 70
	Peça 122
	Justificativas (peça 153) 

40.	Terra Comercial de Alimentos Ltda.
	Ofício
	Natureza
	Localização
	AR
	Manifestação

	1945/2011
	Audiência
	Peça 83
	Peça 171
	Justificativas (peça 161) 

	1705/2011
	Citação
	Peça 102
	Peça 171
	Defesa (peça 162) 

41.	W. J. Lobo e Silva Júnior
	Ofício
	Natureza
	Localização
	AR
	Manifestação

	2035/2011
	Audiência
	Peça 41
	Peça 123
	Justificativas (peça 112) 

HISTÓRICO
42.	A gênese da presente TCE se deu com a conclusão dos trabalhos de auditoria de equipe do Tribunal no Município de Caxias/MA (TC Processo 013.939/2009-5) , que culminou com o Acórdão 2678/2010-TCU-Plenário, determinando a conversão, em apartados, em diversas tomadas de conta especiais, dos diversos achados apontados pelos auditores, acerca do mesmo tema - irregularidades em procedimentos licitatórios -, inclusive, com coincidência de alguns responsáveis.
43.	Nesse jaez, foram as TCEs formalizadas nos TCs Processo 000.125/2011-3, Processo 000.101/2011-7, Processo 000.118/2011-7 e Processo 000.157/2011-2, os quais foram arquivados com fundamento no art. 40, inciso V, da Resolução -TCU 191/2008. Posteriormente, foram as TCEs formalizadas no presente processo e nos TCS Processo 009.202/2011-0, Processo 009.208/2011-9, Processo 009.211/2011-0, Processo 009.212/2011-6 e Processo 009.213/2011-2, cujos trâmites processuais se encontram descritos em linhas adiante no tópico "processos conexos". 
44.	Paralelamente à instauração das referidas TCEs, a Comissão de Fiscalização Financeira e Controle da Câmara dos Deputados solicitou informações ao Tribunal acerca do assunto, documentação que foi autuada como representação sob o TC Processo 000.072/2011-7, de relatoria do ministro José Múcio Monteiro, onde se promoveram audiência e citação de alguns responsáveis.
PROCESSOS CONEXOS
45. TC Processo 000.072/2011-7.
46.	Representação de relatoria do ministro José Múcio Monteiro, relacionada às seguintes irregularidades:
a) indícios de procedimentos fraudulentos na condução da Concorrência 08/2006 e da Tomada de Preços 014/2006, indicando possível ocorrência de conluio, direcionamento de licitação ou licitação montada, conforme item 9.2 do relatório de fls. 151/259 do TC Processo 013.939/2009-5, caracterizados por semelhanças na formatação das propostas das empresas concorrentes, contrariando os artigos art. 9º Lei 10.520/2002, c/c os arts. 3º e 90 da Lei 8.666/93; 
b) falta de numeração das folhas do processo licitatório (Pregão Presencial  086/2009) , contrariando o art. 38, caput, da Lei 8.666/93 (Pregão Presencial  086/2009) (item 28.2 do relatório de fls. 151/259, que consta do TC Processo 013.939/2009-5) ;
c) falta de publicidade devida à Concorrência 08/2008 e à Tomada de Preços 14/2006, conforme relatado no item 9.3 do relatório de fls. 151/259 do TC Processo 013.939/2009-5.
47.	Atualmente, o processo se encontra arquivado, por determinação contida no Acórdão 214/2013-Plenário, com a seguinte deliberação transitada em julgado:
ACORDAM os Ministros do Tribunal de Contas da União, reunidos em Sessão do Plenário, diante das razões expostas pelo Relator, e com fundamento no art. 237, inciso III e parágrafo único, do Regimento Interno do TCU, em: 
9.1 conhecer da representação para, no mérito, considerá-la parcialmente procedente; 
9.2 dar ciência à Prefeitura Municipal de Caxias/MA de que a falta de numeração das folhas de processos licitatórios fere o disposto no art. 38, caput, da Lei 8.666/1993; 
9.3 dar conhecimento desta deliberação à Prefeitura Municipal de Caxias/MA e aos responsáveis; 
9.4 arquivar o presente processo.
48. TC Processo 009.213/2011-2.
49.	Tomada de contas especial de relatoria do ministro José Múcio Monteiro, relacionada às seguintes irregularidades:
a) indícios de procedimentos fraudulentos na condução dos Convites 056/2007 e 033/2009, indicando possível ocorrência de conluio, direcionamento de licitação ou licitação montada, conforme item 2.1 do relatório de fls. 151/259 do TC Processo 013.939/2009-5, caracterizados por semelhanças na formatação das propostas das empresas concorrentes, contrariando o art. 9º Lei 10.520/2002, c/c os arts. 3º e 90 da Lei 8.666/93; 
b) falta de numeração das folhas do processo licitatório (Convite 138/2006) , contrariando o art. 38, caput, da Lei 8.666/93 (Pregão Presencial  086/2009) (item 28.2 do relatório de fls. 151/259, que consta do TC Processo 013.939/2009-5) ;
c) pagamento indevido por serviços não executados no âmbito do contrato decorrente do Convite 33/2009, firmado entre a V.E. de Sousa Pereira & Cia e o Município de Caxias/MA, consoante item 5.2 do relatório de fls. 151/259 do TC Processo 013.939/2009-5 (peça 377, pp. 38-39) , configurados na constatação in loco de que não foram executadas as reformas das escolas U.I.M. Antônio Edson e U.I.M. Paulo Marinho.
50.	O processo culminou com o julgamento das contas pela irregularidade (Acórdão 1.708/2015-Plenário) , com a seguinte deliberação, em vias de notificação aos responsáveis do teor do decisum:
ACORDAM os Ministros do Tribunal de Contas da União, reunidos em Sessão do Plenário, diante das razões expostas pelo Relator e, com fundamento nos arts. 1º, inciso I; 16, inciso III, alínea "c"; 19, caput; 23, inciso III, alíneas "a" e "b"; 28, inciso II; 57; e 58, inciso II, da Lei 8.443/1992 c/c os arts. 209, § 7º, 214, inciso III, alíneas "a" e "b", 267 e 268, incisos II e IV, do Regimento Interno/TCU, em:
9.1. julgar irregulares as contas de Humberto Ivar Araujo Coutinho, Antonio Reis, Vinicius Leitão Machado e de V. E. de Sousa Pereira & Cia. Ltda., condenando-os, solidariamente, ao pagamento da quantia R$ 69.565,56 (sessenta e nove mil, quinhentos e sessenta e cinco reais e cinquenta e seis centavos) , atualizada monetariamente e acrescida dos juros de mora, calculados a partir de 30/6/2009 até o dia do efetivo pagamento, e fixando-lhes o prazo de 15 (quinze) dias, contados da ciência, para que comprovem perante o TCU o recolhimento do montante aos cofres do Fundeb;
9.2. aplicar a Humberto Ivar Araujo Coutinho, Antonio Reis, Vinicius Leitão Machado e V. E. de Sousa Pereira & Cia. Ltda., individualmente, multa de R$ 50.000,00 (cinquenta mil reais) , nos termos do art. 57 da Lei 8.443/1992, fixando-lhes o prazo de quinze dias, a contar da notificação, para que comprovem, perante o TCU, o recolhimento do valor aos cofres do Tesouro Nacional, o qual deverá ser atualizado monetariamente, se pago após o vencimento;
9.3. aplicar a Humberto Ivar Araújo Coutinho, Arnaldo Benvindo Macedo Lima e Neuzelina Compasso da Silva multas individuais de R$ 15.000,00 (quinze mil reais) e a Alexandre Henrique Pereira da Silva e Renê Ribeiro da Cruz multas individuais de R$ 10.000,00 (dez mil reais) , nos termos do inciso II do art. 58 da Lei 8.443/1992, fixando-lhes o prazo de quinze dias, a contar da notificação, para que comprovem, perante o TCU, o recolhimento do valor aos cofres do Tesouro Nacional, o qual deverá ser atualizado monetariamente, se pago após o vencimento;
9.4. dar ciência à Prefeitura Municipal de Caxias/MA de que a falta de numeração das folhas de processos licitatórios fere o disposto no art. 38, caput, da Lei 8.666/1993;
9.5. remeter cópia deste acórdão, acompanhado do relatório e voto, à Comissão de Fiscalização Financeira e Controle da Câmara dos Deputados e à Procuradoria da República no Estado do Maranhão, para as medidas que entenderem cabíveis.
51. TC Processo 009.212/2011-6.
52.	Tomada de contas especial de relatoria do ministro Benjamin Zymler, relacionada às seguintes irregularidades:
a) indícios de fraude nos documentos comprobatórios de despesas, na forma relatada no item 9.1 do relatório de fls. 151/259 do TC Processo 013.939/2009-5, configurados em documentos não fiscais, documentos falsos ou falsificados, consistentes em notas fiscais paralelas, espelhadas ou duplicadas (peça 377, p. 56) ; 
b) indícios de pagamento de serviços que não foram executados pela contratada, consoante item 9.4 do relatório de fls. 151/259 do TC Processo 013.939/2009-5 (peça 377, p. 58) , configurados na inclusão de trabalho social pela empresa de engenharia contratada; 
c) falta de publicidade devida à Concorrência 08/2008 e à Tomada de Preços 14/2006, conforme relatado no item 9.3 do relatório de fls. 151/259 do TC Processo 013.939/2009-5 (peça 377, p. 58) ; 
d) indícios de procedimentos fraudulentos na condução da Concorrência 08/2006 e da Tomada de Preços 014/2006, indicando possível ocorrência de conluio, direcionamento de licitação ou licitação montada, conforme item 9.2 do relatório de fls. 151/259 do TC Processo 013.939/2009-5, caracterizados por semelhanças na formatação das propostas das empresas concorrentes, contrariando os artigos art. 9º Lei 10.520/2002, c/c os arts. 3º e 90 da Lei 8.666/93. 
53.	O processo culminou com o julgamento das contas pela irregularidade (Acórdão 1.778/2015-Plenário) , com a seguinte deliberação, atacada mediante recursos de reconsideração, os quais se encontram pendentes de análise:
ACORDAM os Ministros do Tribunal de Contas da União, reunidos em Sessão Plenária, ante as razões expostas pelo Relator, em:
9.1 rejeitar as alegações de defesa apresentadas pelos Srs. Humberto Ivar Araújo Coutinho, Vinícius Leitão Machado, Ítalo Anderson Mendes Barros, Tayanne Mayara Mendes Barros e pela empresa Sampaio Oliveira Construções e Empreendimentos Ltda.;
9.2 com fundamento nos arts. 1º, inciso I, 16, inciso III, alíneas "b" e "c", 19, caput, da Lei 8.443/1992, c/c os arts. 23, inciso III, da mesma lei, e com os arts. 1º, inciso I, 209, incisos II e III, e § 5º, 210 e 214, inciso III, do RITCU, julgar irregulares as contas dos Srs. Humberto Ivar Araújo Coutinho (XXX.657.483-XX) , Vinícius Leitão Machado (XXX.679.553-XX) , Ítalo Anderson Mendes Barros (XXX.967.443-XX) e Tayanne Mayara Mendes Barros (XXX.782.183-XX) , bem como da empresa Sampaio Oliveira Construções e Empreendimentos Ltda. (05.027.998/0001-31) , condenando-os, solidariamente, ao pagamento das quantias a seguir especificadas, atualizadas monetariamente e acrescidas de juros de mora, calculados a partir das datas discriminadas até o efetivo recolhimento, na forma prevista na legislação em vigor, com a fixação do prazo de quinze dias, a contar das notificações, para comprovarem, perante o Tribunal, o recolhimento da dívida aos cofres do Tesouro Nacional, nos termos do art. 23, inciso III, alínea "a", da citada lei c/c o art. 214, inciso III, alínea "a", do Regimento Interno do TCU:
	VALOR ORIGINAL (R$) 
	DATA DA OCORRÊNCIA

	89.772,54
	8/2/2007

	507.315,00
	31/5/2007

	279.766,40
	3/9/2007

	70.841,51
	6/3/2008

9.3 aplicar aos Srs. Humberto Ivar Araújo Coutinho, Vinícius Leitão Machado, Ítalo Anderson Mendes Barros e Tayanne Mayara Mendes Barros, bem como à empresa Sampaio Oliveira Construções e Empreendimentos Ltda., individualmente, multa no valor de R$ 150.000,00 (cento e cinquenta mil reais) , com fulcro no art. 57 da Lei 8.443/1992 c/c o art. 267 do Regimento Interno do TCU, com a fixação do prazo de quinze dias, a contar da notificação, para comprovar, perante o Tribunal (art. 214, inciso III, alínea "a", do Regimento Interno) , o recolhimento da dívida aos cofres do Tesouro Nacional, atualizada monetariamente desde a data do acórdão que vier a ser proferido até a do efetivo recolhimento, se for paga após o vencimento, na forma da legislação em vigor;
9.4 acatar parcialmente as razões de justificativa apresentadas pelos Srs. Humberto Ivar Araújo Coutinho, Arnaldo Benvindo Macedo Lima, Neuzelina Compasso da Silva e Alexandre Henrique Pereira da Silva e pelas empresas Santos Correia Construção e Empreendimento Ltda. e Sampaio Oliveira Construções e Empreendimentos Ltda.;
9.5 aplicar aos Srs. Humberto Ivar Araújo Coutinho, Arnaldo Benvindo Macedo Lima, Neuzelina Compasso da Silva e Alexandre Henrique Pereira da Silva, individualmente, a multa prevista no art. 58, inciso II, da Lei 8.443/1992, c/c o art. 268, inciso II, do Regimento Interno do TCU, no valor de R$ 15.000,00 (quinze mil reais) para o primeiro e R$ 12.000,00 (doze mil reais) para os demais, fixando-lhes o prazo de quinze dias, a contar das notificações, para comprovarem, perante o Tribunal (art. 214, inciso III, alínea a, do Regimento Interno/TCU) , o recolhimento das dívidas aos cofres do Tesouro Nacional, atualizadas monetariamente desde a data deste acórdão até a do efetivo recolhimento, se forem pagas após o vencimento, na forma da legislação em vigor;
9.6 declarar a inidoneidade das empresas Santos Correia Empreendimento Ltda. (05.255.469/0001-95) e Sampaio Oliveira Construções e Empreendimentos Ltda. (05.027.998/0001-31) para participarem de licitação na Administração Pública Federal pelo prazo de três anos, nos termos do art. 46 da Lei 8.443/1992; 
9.7 autorizar, desde logo, a cobrança judicial das dívidas, caso não atendidas as notificações, nos termos do art. 28, inciso II, da Lei 8.443/1992;
9.8 autorizar desde já, caso venha a ser solicitado, o pagamento das dívidas em até 36 parcelas mensais e consecutivas, nos termos do art. 26 da Lei 8.443/1992 c/c o art. 217 do Regimento Interno do TCU, fixando-lhes o prazo de quinze dias, a contar do recebimento da notificação, para comprovarem perante o Tribunal o recolhimento da primeira parcela, e de trinta dias, a contar da parcela anterior, para comprovarem os recolhimentos das demais parcelas, na forma da legislação em vigor;
9.9 encaminhar cópia da presente deliberação, acompanhada do relatório e do voto que a fundamentaram, à Secretaria e Logística da Informação do Ministério do Planejamento, Orçamento e Gestão e à Controladoria-Geral da União, para que adotem as providências necessárias em relação à declaração de inidoneidade das empresas Santos Correia Empreendimento Ltda. (05.255.469/0001-95) e Sampaio Oliveira Construções e Empreendimentos Ltda. (05.027.998/0001-31) ;
9.10 encaminhar cópia da presente deliberação, acompanhada do relatório e do voto que a fundamentaram, ao Procurador-Chefe da Procuradoria da República no Maranhão, nos termos do § 3º do art. 16 da Lei 8.443/1992, c/c o § 7º do art. 209 do Regimento Interno do TCU, para adoção das medidas que entender cabíveis; e
9.11 dar ciência e remeter cópia do presente acórdão, bem como do relatório e voto que o fundamentaram, aos responsáveis, à Prefeitura Municipal de Caxias/MA, à Caixa Econômica Federal e à Presidência da Comissão de Fiscalização Financeira e Controle da Câmara dos Deputados.
54. TC Processo 009.211/2011-0.
55.	Tomada de contas especial de relatoria do ministro José Múcio Monteiro, relacionada às seguintes irregularidades:
a) indícios de procedimentos fraudulentos no Pregão Presencial 49/2008, indicando possível ocorrência de conluio, direcionamento de licitação ou licitação montada, contrariando o art. 9º da Lei 10.520/2002 c/c os arts. 3º e 90 da Lei 8.666/93, com as especificações e evidências constantes do item 30.1 do relatório de fls. 151/259 do TC Processo 013.939/2009-5; 
b) falta de numeração das folhas do Pregão Presencial 49/2008, contrariando o art. 38, caput, da Lei 8.666/93, conforme consta do item 30.2 do relatório de fls. 151/259 do TC Processo 013.939/2009-5; 
c) indícios de procedimentos fraudulentos no Pregão Presencial 87/2008, indicando possível ocorrência de conluio, direcionamento de licitação ou licitação montada, contrariando o art. 9º da Lei 10.520/2002, c/c os arts. 3º e 90 da Lei 8.666/93, com as especificações e evidências constantes do item 31.1 do relatório de fls. 151/259 do TC Processo 013.939/2009-5; 
d) falta de numeração das folhas do Pregão Presencial 87/2008, contrariando o art. 38, caput, da Lei 8.666/93, conforme item 31.3 do relatório de fls. 151/259 do TC Processo 013.939/2009-5. 
e) negativa de autoria de proposta, pretensamente encaminhada por pretensa empresa licitante, confirmando a montagem de procedimento licitatório. 
56.	O processo culminou com o julgamento das contas pela irregularidade (Acórdão 1.219/2015-Plenário) , com a seguinte deliberação, atacada mediante recursos de reconsideração, os quais se encontram pendentes de análise:
ACORDAM os Ministros do Tribunal de Contas da União, reunidos em Sessão Plenária, ante as razões expostas pelo Relator, em:
9.1 rejeitar as alegações de defesa apresentadas pelos Srs. Humberto Ivar Araújo Coutinho, Vinícius Leitão Machado, Ítalo Anderson Mendes Barros, Tayanne Mayara Mendes Barros e pela empresa Sampaio Oliveira Construções e Empreendimentos Ltda.;
9.2 com fundamento nos arts. 1º, inciso I, 16, inciso III, alíneas "b" e "c", 19, caput, da Lei 8.443/1992, c/c os arts. 23, inciso III, da mesma lei, e com os arts. 1º, inciso I, 209, incisos II e III, e § 5º, 210 e 214, inciso III, do RITCU, julgar irregulares as contas dos Srs. Humberto Ivar Araújo Coutinho (XXX.657.483-XX) , Vinícius Leitão Machado (XXX.679.553-XX) , Ítalo Anderson Mendes Barros (XXX.967.443-XX) e Tayanne Mayara Mendes Barros (XXX.782.183-XX) , bem como da empresa Sampaio Oliveira Construções e Empreendimentos Ltda. (05.027.998/0001-31) , condenando-os, solidariamente, ao pagamento das quantias a seguir especificadas, atualizadas monetariamente e acrescidas de juros de mora, calculados a partir das datas discriminadas até o efetivo recolhimento, na forma prevista na legislação em vigor, com a fixação do prazo de quinze dias, a contar das notificações, para comprovarem, perante o Tribunal, o recolhimento da dívida aos cofres do Tesouro Nacional, nos termos do art. 23, inciso III, alínea "a", da citada lei c/c o art. 214, inciso III, alínea "a", do Regimento Interno do TCU:
	VALOR ORIGINAL (R$) 
	DATA DA OCORRÊNCIA

	89.772,54
	8/2/2007

	507.315,00
	31/5/2007

	279.766,40
	3/9/2007

	70.841,51
	6/3/2008

9.3 aplicar aos Srs. Humberto Ivar Araújo Coutinho, Vinícius Leitão Machado, Ítalo Anderson Mendes Barros e Tayanne Mayara Mendes Barros, bem como à empresa Sampaio Oliveira Construções e Empreendimentos Ltda., individualmente, multa no valor de R$ 150.000,00 (cento e cinquenta mil reais) , com fulcro no art. 57 da Lei 8.443/1992 c/c o art. 267 do Regimento Interno do TCU, com a fixação do prazo de quinze dias, a contar da notificação, para comprovar, perante o Tribunal (art. 214, inciso III, alínea "a", do Regimento Interno) , o recolhimento da dívida aos cofres do Tesouro Nacional, atualizada monetariamente desde a data do acórdão que vier a ser proferido até a do efetivo recolhimento, se for paga após o vencimento, na forma da legislação em vigor;
9.4 acatar parcialmente as razões de justificativa apresentadas pelos Srs. Humberto Ivar Araújo Coutinho, Arnaldo Benvindo Macedo Lima, Neuzelina Compasso da Silva e Alexandre Henrique Pereira da Silva e pelas empresas Santos Correia Construção e Empreendimento Ltda. e Sampaio Oliveira Construções e Empreendimentos Ltda.;
9.5 aplicar aos Srs. Humberto Ivar Araújo Coutinho, Arnaldo Benvindo Macedo Lima, Neuzelina Compasso da Silva e Alexandre Henrique Pereira da Silva, individualmente, a multa prevista no art. 58, inciso II, da Lei 8.443/1992, c/c o art. 268, inciso II, do Regimento Interno do TCU, no valor de R$ 15.000,00 (quinze mil reais) para o primeiro e R$ 12.000,00 (doze mil reais) para os demais, fixando-lhes o prazo de quinze dias, a contar das notificações, para comprovarem, perante o Tribunal (art. 214, inciso III, alínea a, do Regimento Interno/TCU) , o recolhimento das dívidas aos cofres do Tesouro Nacional, atualizadas monetariamente desde a data deste acórdão até a do efetivo recolhimento, se forem pagas após o vencimento, na forma da legislação em vigor;
9.6 declarar a inidoneidade das empresas Santos Correia Empreendimento Ltda. (05.255.469/0001-95) e Sampaio Oliveira Construções e Empreendimentos Ltda. (05.027.998/0001-31) para participarem de licitação na Administração Pública Federal pelo prazo de três anos, nos termos do art. 46 da Lei 8.443/1992; 
9.7 autorizar, desde logo, a cobrança judicial das dívidas, caso não atendidas as notificações, nos termos do art. 28, inciso II, da Lei 8.443/1992;
9.8 autorizar desde já, caso venha a ser solicitado, o pagamento das dívidas em até 36 parcelas mensais e consecutivas, nos termos do art. 26 da Lei 8.443/1992 c/c o art. 217 do Regimento Interno do TCU, fixando-lhes o prazo de quinze dias, a contar do recebimento da notificação, para comprovarem perante o Tribunal o recolhimento da primeira parcela, e de trinta dias, a contar da parcela anterior, para comprovarem os recolhimentos das demais parcelas, na forma da legislação em vigor;
9.9 encaminhar cópia da presente deliberação, acompanhada do relatório e do voto que a fundamentaram, à Secretaria e Logística da Informação do Ministério do Planejamento, Orçamento e Gestão e à Controladoria-Geral da União, para que adotem as providências necessárias em relação à declaração de inidoneidade das empresas Santos Correia Empreendimento Ltda. (05.255.469/0001-95) e Sampaio Oliveira Construções e Empreendimentos Ltda. (05.027.998/0001-31) ;
9.10 encaminhar cópia da presente deliberação, acompanhada do relatório e do voto que a fundamentaram, ao Procurador-Chefe da Procuradoria da República no Maranhão, nos termos do § 3º do art. 16 da Lei 8.443/1992, c/c o § 7º do art. 209 do Regimento Interno do TCU, para adoção das medidas que entender cabíveis; e
9.11 dar ciência e remeter cópia do presente acórdão, bem como do relatório e voto que o fundamentaram, aos responsáveis, à Prefeitura Municipal de Caxias/MA, à Caixa Econômica Federal e à Presidência da Comissão de Fiscalização Financeira e Controle da Câmara dos Deputados.
57. TC Processo 009.202/2011-0.
58.	Tomada de contas especial de relatoria do ministro José Múcio Monteiro, relacionada às seguintes irregularidades:
a) indícios de fraude nos documentos comprobatórios de despesas, na forma relatada no item no item 8.1 do relatório de fls. 151/259 do TC Processo 013.939/2009-5, configurados em documentos não fiscais, documentos falsos ou falsificados, consistentes em notas fiscais paralelas, espelhadas ou duplicadas (peça 377, p. 48) ; 
b) indícios de pagamento de serviços que não foram executados pela contratada, consoante item 8.4 do relatório fls. 151/259 do TC Processo 013.939/2009-5 (peça 377, p. 51) , no valor de R$ 77.462,88, a contar de 7/3/2008, configurados na inclusão de trabalhos sociais entre os serviços pretensamente prestados pela construtora contratada, sabendo-se, in loco, que referida faina fora executada pela própria Administração municipal; 
c) não apresentação à equipe de fiscalização do TCU de nota fiscal original que respaldou pagamento de despesas, na forma relatada no item 8.5 do relatório de fls. 151/259 do TC Processo 013.939/2009-5 (peça 377, p. 53) ; 
d) falta de publicidade devida à Concorrência 7/2008 e à Tomada de Preços 13/2006, conforme relatado no item 8.2 do relatório de fls. 151/259 do TC Processo 013.939/2009-5 (peça 377, p. 49) ; 
e) indícios de procedimentos fraudulentos na condução da Concorrência 7/2008 e à Tomada de Preços 13/2006, indicando possível ocorrência de conluio, direcionamento de licitação ou licitação montada, conforme relatado no item 8.2 do relatório de fls. 151/259 do TC Processo 013.939/2009-5, em razão das seguintes irregularidades: 
e1) Concorrência 7/2006
i) ausência de numeração das folhas que integram o processo administrativo, em desacordo com o art. 38, caput, da Lei 8.666, de 1993;
ii) restrição ao caráter competitivo da licitação, caracterizada pela ausência de comprovação de publicidade do certame em jornal de grande circulação, em afronta ao disposto no art. 21, III, da 8.666, de 1993, ocasionando a participação no certame somente da firma Barros Construções e Empreendimentos Ltda.;
iii) não exigência de qualificação econômico-financeira esperada em face do vulto da aquisição, na ordem de R$ 9.564.877,83, conforme orçamento estimativo, como, por exemplo, patrimônio líquido ou capital social mínimo, na forma do art. 31, §§ 2º e 3º, da Lei 8.666, de 1993. Registra-se que a licitante única possuía em 31/12/2005 o Capital Social de R$ 50.000,00, apenas 0,52% do valor estimado da contratação; e
iv) não exigência de qualificação técnica, em especial de atestado de aptidão, também esperada em vista do porte da compra, nos termos do art. 30, II, e § 4º, da Lei 8.663, de 1993. Observa-se que a participante do certame não possuía nenhuma mercadoria para revenda em seu estoque em 31/12/2005, conforme anotações em seu balanço patrimonial, bem como não há registro de receita atinente à venda de mercadorias no exercício de 2005 em seu demonstrativo de resultado.
e2) Tomada de preços 13/2006
i) restrição ao caráter competitivo da licitação, caracterizada pela ausência de comprovação de publicidade do certame em jornal de grande circulação, em afronta ao disposto no art. 21, III, da Lei 8.666, de 1993, ocasionando a participação somente das firmas Barros Construções e Empreendimentos Ltda. e Santos Correia Construção e Empreendimento Ltda. (peça 8, p. 3-59, peças 9 e 10 e peça 11, p. 1-48) ;
ii) a Barros Construções, vencedora do certame, não foi inabilitada apesar de não ter comprovada sua habilitação jurídica nos termos definidos no item 7.1.1 do edital (peça 9, p. 36) , em desacordo com o que dispõe o art. 41, caput, da Lei 8.666, de 1993; 
iii) as duas licitantes que compareceram ao certame apresentaram, "coincidentemente", os seguintes documentos que não foram previstos no edital: documentos contábeis (peça 11, p. 3-5 e 22-24) , certidão negativa de falência (peça 10, p. 35 e peça 11, p. 19) , cronograma físico-financeiro (peça 11, p. 34 e 37) , atestados de qualificação técnica (peça 10, p. 36-41, peça 11, p. 1 e 25-27) e certificado de registro cadastral (peça 10, p. 26 e peça 11, p. 10) ; e 
iv) analistas do Tribunal de Contas do Estado do Maranhão, ao analisar processo licitatório com características idênticas ao ora em exame (números do processo, licitação e contrato, data da habilitação, nome do credor e valor) , registrou que: "constatou-se nos processos listados acima que a Certidão de Registro e Quitação de Pessoa Jurídica, expedida pelo CREA, comprovando a regularidade com a entidade apresentado pela a empresa Barros Construções e Empreendimento Ltda., se encontrava vencida na época da habilitação, uma vez que a certidão venceu em 01.05.2006 e a abertura das tomadas de preços ocorreu em 24.05.2006". Nos documentos disponibilizados à equipe de fiscalização do TCU, verifica-se que a certidão mencionada tem data de validade de 31/12/2006 (peça 10, p. 34) .
59.	O processo culminou com o julgamento das contas pela irregularidade (Acórdão 2.730/2014-Plenário) , com a seguinte deliberação, atacada mediante embargos de declaração, os quais se encontram pendentes de análise:
ACORDAM os Ministros do Tribunal de Contas da União, reunidos em Sessão do Plenário, diante das razões expostas pelo Relator, e com fundamento nos arts. 1º, inciso I; 16, inciso III, alíneas "b" e "c"; 19, caput; 23, inciso III, alíneas "a" e "b"; 28, inciso II; 46, 57 e 58, inciso II da Lei 8.443/1992 c/c os arts. 209, § 7º; 214, inciso III, alíneas "a" e "b"; 268 e 271 do Regimento Interno do TCU, em:
9.1. julgar irregulares as contas de Humberto Ivar Araújo Coutinho, Vinícius Leitão Machado, Italo Anderson Mendes Barros, Tayanne Mayara Mendes Barros e da empresa Sampaio Oliveira Construções e Empreendimentos Ltda. e condená-los, em solidariedade, quando for o caso, ao pagamento das quantias a seguir especificadas, com a fixação do prazo de quinze dias, a contar das notificações, para comprovarem, perante o Tribunal, o recolhimento das dívidas aos cofres do Tesouro Nacional, atualizadas monetariamente e acrescidas dos juros de mora, calculados a partir das datas discriminadas até a data dos recolhimentos, na forma prevista na legislação em vigor, abatendo-se, na oportunidade, os valores eventualmente já ressarcidos;
 9.1.1. responsáveis solidários: Humberto Ivar Araújo Coutinho, Vinícius Leitão Machado, Italo Anderson Mendes Barros, Tayanne Mayara Mendes Barros e a empresa Sampaio Oliveira Construções e Empreendimentos Ltda.
	VALOR 
ORIGINAL (R$) 
	DATA DA OCORRÊNCIA

	732.220,05
	8/2/2007

	539.876,88
	31/5/2007

	667.834,20
	31/7/2007

	77.462,88
	7/2/2008

9.1.2. responsável: Humberto Ivar Araújo Coutinho
	VALOR 
ORIGINAL (R$) 
	DATA DA OCORRÊNCIA

	213.099,24
	19/12/2006

9.2. aplicar a Humberto Ivar Araújo Coutinho a multa prevista no art. 57 da Lei 8.443/1992, no valor de R$ 110.000,00 (cento e dez mil reais) ;
9.3. aplicar a Vinícius Leitão Machado, Italo Anderson Mendes Barros, Tayanne Mayara Mendes Barros e à empresa Sampaio Oliveira Construções e Empreendimentos Ltda., individualmente, a multa prevista no art. 57 da Lei 8.443/1992, no valor de R$ 100.000,00 (cem mil reais) ;
9.4. aplicar a Humberto Ivar Araújo Coutinho, Arnaldo Benvindo Macedo Lima, Neuzelina Compasso da Silva e Alexandre Henrique Pereira da Silva, individualmente, a multa prevista no art. 58, inciso II, da Lei 8.443/1992, no valor de R$ 15.000,00 (quinze mil reais) ;
9.5. autorizar, desde logo, a cobrança judicial das dívidas, caso não atendidas as notificações;
9.6. declarar a inidoneidade das empresas Sampaio Oliveira Construções e Empreendimentos Ltda. e Santos Correia Construção e Empreendimento Ltda., para participarem de licitação na Administração Pública Federal, pelo prazo de três anos;
9.7. remeter cópia desta deliberação, bem como do relatório e do voto que a fundamentam, à Secretaria de Logística da Informação do Ministério do Planejamento, Orçamento e Gestão e à Controladoria-Geral da União, para que promovam as medidas necessárias em relação à declaração de inidoneidade das empresas;
 9.8. encaminhar cópia desta deliberação, bem como do relatório e do voto que a fundamentam, à Procuradoria da República no Maranhão; e
 9.9. dar ciência do inteiro teor desta deliberação à Caixa Econômica Federal e à Presidência da Comissão de Fiscalização Financeira e Controle da Câmara dos Deputados.
EXAME TÉCNICO
60. As irregularidades tratadas na presente tomada de contas especial, com os respectivos itens referentes ao relatório de auditoria (fls. 151/259 do TC Processo 013.939/2009-5) , registrado no presente processo nas peças 377, p. 21, à 379, p. 11:
1)	Fraudes em procedimentos licitatórios: itens 1.1, 2.1, 3.1, 4.1, 5.1, 6.1, 8.2, 9.2, 10.7, 13.3, 16.1, 17.1, 18.1, 19.1, 20.1, 21.2, 22.1, 23.1, 24.1, 25.1, 26.1 e 28.1. 
2)	Falta de numeração de folhas de procedimentos licitatórios: item 20.4, 24.3, 25.2, 26.2, 28.2 e 31.3.   
3)	Favorecimento pessoal em procedimento licitatório: itens 16.2 e 18.4. 
4)	Ausência de necessárias rubricas dos representantes em documentação: itens 13.4 e 17.2.  
5)	Apresentação de menos de três propostas válidas em licitação na modalidade convite: itens 18.3 e 21.2.  
6) 	Participação de empresa de fachada em licitação: item 19.2. 
7)	Liquidação de despesa com documentos inidôneos: itens 20.2, 22.3 e 24.2.  
8)	Fornecimento de item licitado por empresa que não participara do certame licitatório pertinente: item 18.2. 
9)	Indicação de marcas em procedimento licitatório: itens 20.3 e 22.2. 
61. Irregularidade 1: fraudes em procedimentos licitatórios.
61.1. Achado: indícios de procedimentos fraudulentos na condução de diversos processos licitatórios, indicando possível ocorrência de conluio, direcionamento de licitação ou licitação montada, caracterizada por semelhanças na formatação das propostas das empresas concorrentes, contrariando os arts. 3º e 90 da Lei 8.666/93.
Responsáveis: Humberto Ivar Araujo Coutinho (prefeito municipal) , Renê Ribeiro da Cruz (membro da CPL) , Neuzelina Compasso da Silva (membro da CPL) , Alexandre Henrique Pereira da Silva (membro da CPL) , Arnaldo Benvindo Macedo Lima (membro da CPL) , Josélia Alves Oliveira (membro da CPL) , Othon Luiz Machado Maranhão (pregoeiro) e as seguintes empresas, beneficiárias e/ou partícipes dos procedimentos licitatórios, Qualimax Distribuidora e Comércio Ltda., J. P. R. de Oliveira, Distribuidora São José Ltda., Babylândia Distribhuidora Ltda., Norte Sul Comércio atacadista Ltda., A. F. Rocha Comércio (Alimenta Distribuidora) , Terra Comercial de Alimentos Ltda., C. E. Barros e Silva (Comercial Três Irmãos) , F. Agnelo Moreira Vieira Chaves, Remax Distribuidora Ltda., J. Gildo Pedrosa Mercearia, Francisco das Chagas Rocha e Comércio - DPME Distribuidora de Merenda Escolar, Lindalva Moraes Araújo Comércio - ME, L. L. Bastos Comercial, S. P. Comercial e Distribuidora, Geraldo Alves da Silva (Serv. Cozinha) , M. Ribeiro Pereira Comércio, Raimundo Laerte Paiva Bezerra, J. V. Lopes Bica Júnior, Laticínios Santa Helena Ltda., P. D. de Oliveira & Cia. Ltda., José Sebastião de Moura Alimentos, A.P.B. da Silva Distribuidora e Comércio, Francisco Elder Cavalcante de Sousa - ME, M. C. Rocha Comércio ME (Livraria e Editora LM) , Antônio Apolônio de Alencar, M. C. de Sousa Coelho, Marko Comércio e Serviços Ltda., Associação dos Pequenos Produtores de Doces, Compotas, Sucos e Gêneros de Caxias, R. Lemos da Silva, Organização Cearense de Distribuição Ltda., Francisco das Chagas Silva Neto (Comércio Silva) , W. J. Lobo e Silva Júnior, Amorim Coutinho Engenharia e Construções Ltda., F. G. Construções e Empreendimentos Ltda., Procarde Construções Ltda., F. Martins Construções e Empreendimentos Ltda., Convap - Construtora Vale do Itapecuru Ltda., Barros Construções e empreendimentos Ltda., F. F. Serviços e Construções Ltda., V. E. de Sousa Pereira & Cia. Ltda., Pilotis Construções Avaliações e Projetos Ltda., Santos Correia Construção e empreendimento Ltda.  
Justificativas e alegações de defesa dos responsáveis.
61.2.	A argumentação de todos os responsáveis que se manifestaram em citações e audiências quanto a esse tópico é a de que não se pode considerar como irregularidades as semelhanças entre as propostas e os erros coincidentes, uma vez que isso decorre de uso comum da mesma mídia digitalizável fornecida pela Administração, contendo a versão original do termo de referência, anexo aos editais. Assim, seriam normais tais parecenças.
Análise/fundamentação
61.3.	Esse achado foi tópico de irregularidade no TC Processo 000.072/2011-7 (vide itens 45 e seguintes retro) . Quando de sua instrução, esta unidade de controle entendeu que, especificamente naquele processo, que tratava do Pregão presencial 86/2009, havia provas suficientes para caracterizar conluio, direcionamento de licitação ou licitação montada, consubstanciados em semelhanças na formatação das propostas das empresas concorrentes, em ataque aos arts. 9º da Lei 10.520/2002, e 3º e 90 da Lei 8.666/93.
61.4. 	Na ocasião, destacamos que a tese de defesa - de que as semelhanças decorriam de utilização, por todas as licitantes, de uma mesma matriz eletrônica fornecida pela Administração - era, no nosso entendimento, tênue, em razão de conterem semelhanças entre si, com outros erros de grafia e digitação, que não foram detectados no documento correspondente do órgão promovente da licitação, autor da referida matriz.
61.5.	No Acórdão 214/2013-Plenário, prolatado no TC Processo 000.072/2011-7, de relatoria do ministro José Múcio Monteiro, quanto à semelhança entre as planilhas das licitantes, o Tribunal entendeu que a identidade entre algumas expressões, mesmo sem que elas constassem da planilha oficial, seria insuficiente para concluir, com convicção, pela ocorrência de fraude. 
61.6.	De acordo com o decisum, seria plausível imaginar, por exemplo, que as empresas tivessem se comunicado entre si a respeito de dúvidas quanto ao edital e que as coincidências entre as propostas tenham sido fruto desses contatos (parágrafo 10 do voto do Acórdão 214/2013-Plenário) , o que, segundo a fundamentação do acórdão, deve realmente ter acontecido, como se vê no excerto de lá transcrito a seguir:
10. Acredito que apenas a identidade entre duas expressões é insuficiente para concluir, com convicção, pela ocorrência de fraude. É plausível imaginar, por exemplo, que as empresas tenham se comunicado entre si a respeito de dúvidas quanto ao edital e que as coincidências entre as propostas tenham sido fruto desses contatos.
61.7.	Outrossim, no Acórdão 1.708/2015-Plenário, prolatado no TC Processo 009.213/2011-2 (vide itens 48 e seguintes retro) , em seu voto, o ministro relator José Múcio Monteiro assim se posicionou:
6. Sobre os indícios de procedimentos fraudulentos, a unidade técnica identificou coincidência de padrões gráficos, de erros gramaticais e de excertos de orações nas propostas das licitantes, que não se reproduziam nos documentos anexos ao edital da prefeitura. Em alguns dos certames, foram detectadas outras falhas, que reforçariam as suspeitas acerca da existência de conluio, como ausência de numeração das páginas dos processos e aceitação de proposta com algumas desconformidades em relação à planilha orçamentária da prefeitura. 
7. Compreendo que estes apontamentos realmente levantam desconfiança acerca da lisura dos procedimentos, entretanto, avalio que os elementos apontados no caso em apreço não são robustos o bastante para que se conclua com convicção pela ocorrência de fraudes. Entendo que seria necessário um exame mais aprofundado, com coleta de provas mais assertivas, pois, até o momento, assim como é possível inferir que os envolvidos agiram em conluio para fraudar a licitação, também são razoáveis os argumentos apresentados pela defesa, de que as semelhanças encontradas advieram de matriz padrão, fornecida pela Administração em arquivo digital. 
[...]
9. Sobre esse aspecto, registro que, no Acórdão 214/2013 - Plenário, em processo proveniente da mesma fiscalização, adotei posicionamento semelhante, acolhido pelo Plenário desta Corte, em face de achados equivalentes identificados em outros contratos firmados pela prefeitura de Caxias/MA.  Na ocasião, com base em elementos bastante similares aos destes autos, também deixei de acompanhar proposta da secretaria no sentido de declarar a inidoneidade das empresas, julgando não ter sido comprovada a existência fraudes. Tal conclusão difere, porém, daquela proferida no Acórdão 2.730/2014 - Plenário, em que o conjunto dos indícios de conluio reunidos no processo, que tratava de contratações da mesma prefeitura, eram bem mais consistentes, envolvendo também ausência de publicidade do certame, com consequente participação de apenas uma empresa, não exigência de qualificação econômico-financeira e técnica, apesar do valor elevado do contrato, habilitação de empresa que não comprovara habilitação jurídica, e licitantes que apresentaram os mesmos documentos não solicitados no edital. No voto que fundamentou esse acórdão, assim registrei: "Com efeito, vários indícios graves, precisos e concordantes, analisados em conjunto, podem levar à certeza processual do fato indicado, quando se unem e se consolidam sob forte nexo lógico. A necessidade da conclusão, obtida mediante o exame do conjunto de todos os indícios, constitui, por assim dizer, o verdadeiro fundamento do valor probatório dos indícios".
61.8.	Depreende-se dos referidos julgados que o exmo. senhor ministro José Múcio Monteiro, relator do presente processo, considera que as semelhanças entre as propostas e os erros coincidentes, per si, isoladamente, não configuram prova robusta de que tenha havido conluio entre os licitantes e os agentes públicos condutores da licitação. No entanto, se associados a outras evidências e provas mais assertivas, o entendimento converge para a ideia de que ocorrera fraude, tendo, a propósito, assim se manifestado:
Com efeito, vários indícios graves, precisos e concordantes, analisados em conjunto, podem levar à certeza processual do fato indicado, quando se unem e se consolidam sob forte nexo lógico. A necessidade da conclusão, obtida mediante o exame do conjunto de todos os indícios, constitui, por assim dizer, o verdadeiro fundamento do valor probatório dos indícios
61.9.	No presente caso, além do apontamento de vários achados que corroboram com a ideia de fraude, cabe ressaltar que em outros processos conexos, relacionados em linhas anteriores, o Tribunal entendeu que os agentes públicos entraram em conluio com os licitantes para fraudarem os procedimentos licitatórios.
61.10.	Ressalta-se ainda, mais uma vez, que, quando da instrução do TC Processo 000.072/2011-7, destacamos que a tese de defesa - de que as semelhanças decorriam de utilização, por todas as licitantes, de uma mesma matriz eletrônica fornecida pela Administração - era, no nosso entendimento, tênue, em razão de conterem semelhanças entre si, com outros erros de grafia e digitação, que não constavam do meio digitalizável entregue a elas e reproduzido nos autos.
61.11.	Por tais razões, rejeitamos todas as alegações de defesa e justificativas apresentadas pelos responsáveis quanto a este tópico, devendo-se aplicar aos agentes públicos a multa do art. 58, inciso II, da Lei 8.443/1992, além da sanção prevista no art. 60 do mesmo diploma legal, bem como declarar a inidoneidade para licitar ou contratar com a Administração pública federal das empresas partícipes das fraudes em procedimentos licitatórios, nos termos do art. 87, inciso IV, da Lei 8.666/1993.  
62. Irregularidade 2: falta de numeração de folhas de procedimentos licitatórios.
62.1. Achado: falta de numeração de folhas nos autos de procedimentos licitatórios, contrariando o art. 38, caput, da Lei 8.666/93.
Responsáveis: 
Humberto Ivar Araujo Coutinho (prefeito municipal) , Renê Ribeiro da Cruz (membro da CPL) , Neuzelina Compasso da Silva (membro da CPL) , Alexandre Henrique Pereira da Silva (membro da CPL) , Arnaldo Benvindo Macedo Lima (membro da CPL) , Josélia Alves Oliveira (membro da CPL) , Othon Luiz Machado Maranhão (pregoeiro) . 
Justificativas e alegações de defesa dos responsáveis.
62.2.		O senhor Arnaldo Benvindo Macedo Lima não apresentou defesa. Os senhores senhor Humberto Ivar Araújo Coutinho, Alexandre Henrique Pereira da Silva, Josélia Alves Oliveira, Neuzelina Compasso da Silva, Othon Luiz Machado Maranhão e Renê Ribeiro da Cruz apresentaram justificativas com o mesmo teor.
62.3.	Inferiram que a falta de numeração das folhas de procedimentos licitatórios constitui apenas vício formal, que pode ser corrigido de imediato pelos responsáveis pela autuação dos processos administrativos correspondentes. Adicionou ainda que tais impropriedades não causaram danos ao erário.
Análise/fundamentação
62.4.	O caput do art. 37 da Constituição Federal dispõe textualmente sobre a obrigatoriedade de observância ao princípio da legalidade em todos os atos administrativos, como limite dos atos do administrador. Tal preceito foi encampado pela Lei 8.666/1993 que, em seu art. 3º, adsorve a legalidade aos procedimentos licitatórios. Entrementes, há de se destacar que o próprio termo "licitação" está etimologicamente ligado à licitude dos procedimentos preliminares à contratação pela Administração pública. 
62.5.	Inclusive, para dar transparência às licitações, a própria Lei 8.666/1993, em seu art. 38, caput, dispõe que o procedimento licitatório será iniciado com a abertura de processo administrativo, devidamente autuado, protocolado e numerado, contendo a autorização respectiva, a indicação sucinta de seu objeto e do recurso próprio para a despesa.
62.6.	A própria Lei 10.520/2002, que instituiu a modalidade pregão para a aquisição de bens e serviços comuns, em seu art. 8º, fixava a obrigatoriedade de se documentarem as peças dos procedimentos licitatórios, inclusive, as decorrentes de meios eletrônicos, com vistas à aferição de sua regularidade pelos agentes de controle, ressaltando que a obrigatoriedade de numeração das folhas dos processos, mesmo no pregão, é estendida pela aplicação subsidiária da lei de licitações (art. 9º, da Lei 10.520/2002) .
62.7.	Quanto ao tema, mister ainda mencionar que a Lei 9.784/1999, em seu art. 22, caput e § 4º, frisa que os atos de qualquer processo administrativo não dependem de forma determinada senão quando a lei expressamente a exigir, como no caso das licitações públicas, e que suas páginas devem ser numeradas sequencialmente e rubricadas. 
62.8.	Não se trata de mero formalismo imposto pelo legislador. É que, nos processos administrativos, nos quais se incluem os procedimentos licitatórios, há a necessidade de se demonstrar a correta sequência cronológica dos atos, dirigidas a um fim. E o processo físico, por enquanto, é a face objetiva e visível dessa sequência.
62.9.	O sempre coerente mestre MARÇAL JUSTEN FILHO (in "Comentários à Lei de Licitações e Contratos Administrativos", 12ª ed. São Paulo: Dialética, 2008. p. 486) , ao se manifestar sobre o necessário formalismo dos procedimentos licitatórios, assim lecionou:
Ademais, impõe-se que esses documentos sejam coletados em volume único e organizados sequencialmente ("autos") . A autuação, o protocolo e a numeração destinam-se a assegurar a seriedade e a confiabilidade da atividade administrativa. A documentação por escrito e a organização dos documentos em um único volume asseguram a fiscalização e o controle da legalidade do procedimento. Será assegurada a possibilidade de exame da evolução do procedimento. A Administração, os licitantes e, mesmo, outros cidadãos poderão verificar os eventos ocorridos, reconstituindo historicamente a evolução dos fatos. A qualquer tempo, poderá ser comprovada a ocorrência de vício ou de defeito (tais como descumprimento a determinações legais, a ofensa a regras do ato convocatório etc.) .    
62.10.	Por tais razões, rejeitamos as alegações de defesa apresentadas, devendo-se aplicar a correspondente multa aos responsáveis.
63. Irregularidade 3: favorecimento pessoal em procedimento licitatório.
63.1. Achado: indícios de favorecimento pessoal, com a participação em procedimentos licitatórios (Convites 157/2005 e 213/2005) de empresa (J. P. R. de Oliveira) , cujo contador era o senhor Renê Ribeiro da Cruz, presidente da comissão de licitação, vindo ela a se sagrar vencedora, contrariando os artigos 3º e 9º, inciso III, da Lei 8.666/93, nos Convites 70 e 213/2005.
Responsáveis: Renê Ribeiro da Cruz (presidente da CPL) , Humberto Ivar Araujo Coutinho (prefeito municipal) , Neuzelina Compasso da Silva (membro da CPL) , Arnaldo Benvindo Macedo Lima (membro da CPL) , J. P. R. de Oliveira.
Justificativas e alegações de defesa dos responsáveis.
63.2.	O senhor Arnaldo Benvindo Macedo Lima não apresentou defesa. A senhora  Neuzelina Compasso da Silva e Othon Luiz Machado Maranhão, bem como a empresa  J. P. R. de Oliveira não apresentaram defesa específica quanto a esse tópico.
63.3.	Os senhores Renê Ribeiro da Cruz e Humberto Ivar Araújo Coutinho asseveraram que o primeiro nunca fora contador da empresa J. P. R. de Oliveira. Disseram que tal informação, constante dos bancos de dados da Receita Federal do Brasil, está desatualizada, uma vez que ele apenas fora contratado para, como contador, iniciar os procedimentos de registro da empresa, ficando lá seu nome equivocadamente cadastrado.
63.4.	Argumentaram que, mesmo que fosse o contador da empresa, tal situação não configuraria ilegalidade perante a Lei 8.666/1993, mormente quanto aos fundamentos apresentados pela equipe de auditoria, haja vista que aquele diploma legal veda a participação em procedimentos licitatórios de servidor contratante ou responsável pela licitação, o que não seria o caso, já que o contador, nem indiretamente, pode ser considerado como vinculado à vencedora do certame.
63.5.	Arguiram que o trabalho técnico de contadoria não contamina de irregularidade o procedimento licitatório, pois o vínculo de prestação de serviços se baseia, unicamente, na análise de contas da empresa em dado momento, não tendo quaisquer possibilidades de ganhos futuros em caso de sucesso da licitante. Segundo eles, esse dispositivo legal visa a resguardar a impossibilidade de participação no certame de pessoas que detêm capacidade de decisão nas empresas, como dirigentes, sócios, administradores, detentores de cargos políticos etc.
Análise/fundamentação
63.6.	A bem da verdade, quem aplica aos membros da CPL as mesmas vedações de vínculo entre o autor do projeto (de natureza técnica, comercial, econômica, financeira ou trabalhista) e o licitante ou responsável pelos serviços, fornecimentos e obras, incluindo-se os fornecimentos de bens e serviços a estes necessários, são os §§ 3º e 4º, do art. 9º, da LLCA, a seguir transcritos:
Art. 9o. Não poderá participar, direta ou indiretamente, da licitação ou da execução de obra ou serviço e do fornecimento de bens a eles necessários:
[...]
§ 3o. Considera-se participação indireta, para fins do disposto neste artigo, a existência de qualquer vínculo de natureza técnica, comercial, econômica, financeira ou trabalhista entre o autor do projeto, pessoa física ou jurídica, e o licitante ou responsável pelos serviços, fornecimentos e obras, incluindo-se os fornecimentos de bens e serviços a estes necessários. 
§ 4o. O disposto no parágrafo anterior aplica-se aos membros da comissão de licitação. 
63.7.	A propósito, com a devida vênia, discordamos da interpretação teleológica atribuída pelos patronos dos defendentes ao dispositivo legal em tela, no sentido de que a intenção do legislador seria a de obstar a ocupação de postos chaves no âmbito administrativo por pessoas que detivessem poder de decisão nas empresas partícipes das licitações. Não vislumbramos lógica procedimental nesse argumento, até porque o texto legal transcrito acima remete-se a vínculos passíveis de existirem fora do âmbito administrativo da empresa.  
63.8.	No nosso entendimento, quis o legislador assegurar o princípio constitucional da impessoalidade, insculpido no caput de seu art. 37 e consolidar o princípio da isonomia entre os licitantes, textualizado no art. 3º da Lei 8.666/1993, pois, ao afastar da licitação pessoas físicas e jurídicas que mantivessem qualquer vínculo de natureza técnica, comercial, econômica, financeira ou trabalhista com dirigentes dos órgãos e entidades contratantes, bem como com os membros da CPL, estar-se-ia inibindo a possibilidade de favorecimento pessoal a qualquer um dos concorrentes. 
63.9.	Portanto, cremos que o fato de o presidente da CPL ser o contador da empresa J. P. R. de Oliveira obstaria sua participação no certame, haja vista que manteria com ela vínculo de natureza técnica e comercial.
63.10.	Restaria, portanto, aos responsáveis, mormente ao senhor Renê Ribeiro da Cruz, provar documentalmente que não era mais o contador da empresa vencedora do certame à época das licitações, contrariamente ao que consta nos bancos de dados da RFB. Como isso não foi feito, havemos de rejeitar os argumentos dos responsáveis, propondo, desde logo, a aplicação da multa correspondente sem prejuízo das demais sanções possíveis.
64. Irregularidade 4: ausência de necessárias rubricas dos representantes em documentação.
64.1. Achado: ausência de rubricas dos representantes das firmas participantes na documentação dos concorrentes (especificamente, no Convite 157/2005) , de forma a comprovar suas participações efetivas, contrariando o 43, § 2º da Lei 8.666/93, no Convite 193/2006 (deflagrado para a execução do objeto do Convênio 811160/2005, celebrado com o FNDE) , e no Convite 157/2005 (para a aquisição de material didático-pedagógico com recursos do Peja) .
Responsáveis: Renê Ribeiro da Cruz (presidente da CPL) , Humberto Ivar Araujo Coutinho (prefeito municipal) , Neuzelina Compasso da Silva (membro da CPL) , Arnaldo Benvindo Macedo Lima (membro da CPL) , Babylândia Distribuidora Ltda., M. C. Rocha Comércio - ME, Marko Comércio e Serviços Ltda. - Marko Informática  (empresas partícipes do Convite 157/2005) .
Justificativas e alegações de defesa dos responsáveis.
64.2.		O senhor Arnaldo Benvindo Macedo Lima não apresentou defesa. Os senhores Humberto Ivar Araújo Coutinho, Neuzelina Compasso da Silva e Renê Ribeiro da Cruz apresentaram defesa específica quanto a esse tópico com os mesmos argumentos.
64.3.	Reconhecem que não houve mesmo a aposição das assinaturas dos representantes dos três licitantes nas propostas, mas asseguraram que tal se deu na ata da licitação. Argumentam que tal exigência visa a resguardar publicidade dos atos do certame, sendo obrigatória tal exigência somente nos casos em que os envelopes entregues não são abertos no mesmo momento da sessão pública, a fim de lhes resguardar a incolumidade.
64.4.	Asseveram que, no caso, a abertura dos envelopes ocorreu no mesmo momento da entrega, tornando desnecessária, por conseguinte, tal exigência, já que, ao assinarem a ata da licitação, os proponentes anuíram com os termos das propostas devidamente abertas.
64.5.	A empresa Babylândia Distribuidora Ltda. argui que participou normalmente do certame e satisfez todas as condições editalícia, tendo se sagrado a vencedora em razão de ter ofertado o menor preço. Que não pode ser responsabilizada pela ausência das assinaturas dos representantes das licitantes nas folhas das propostas, uma vez que tal tarefa deveria ter iniciativa da CPL, não incumbindo a ela interferir nas fainas de competência administrativa de seus membros.
64.6.	As empresas M. C Rocha Comercio - ME e Marko Comércio e Serviços Ltda. apresentaram justificativas com os mesmos teores e argumentos. Afirmam que estiveram presentes na sede da CPL no dia designado pelo edital, participaram do certame oferecendo proposta, assinaram a ata da licitação, conferiram e examinaram a documentação das empresas concorrentes que se faziam presentes à reunião, e que a ausência da rubrica de seus representantes nas propostas se deu por mero erro procedimental da Administração, pelo qual não podem ser responsabilizadas.
Análise/fundamentação
64.7.	Entendemos, desde logo, que as empresas licitantes não podem ser responsabilizadas por essa falha procedimental, uma vez que quem conduz o procedimento licitatório é a comissão de licitação. Ademais, há de se analisar se realmente se faz necessária tal exigência no caso concreto.
64.8.	Marçal Justen Filho, in Comentários à lei de licitações e contratos administrativos, 17ª ed., São Paulo: Revista dos Tribunais, 2016. p. 590, ao comentar a exigência contida no art. 43, § 2º, da LLCA, ensina que: "quando a abertura dos envelopes de documentação não for imediatamente subsequente à entrega, aqueles deverão ser rubricados pelos membros da Comissão e pelos licitantes presentes. A formalidade visa a assegurar que os envelopes futuramente abertos serão os mesmos que foram entregues originalmente".  
64.9.	Por essa óptica, o dispositivo não possui finalidade prática quando os envelopes são abertos no momento da entrega, como in casu. Ademais, o documento no qual se apõem rubricas para comprovar a participação de cada licitante é a ata da reunião da abertura das propostas, de forma que, no presente caso, considerando-se tratar de um caso isolado, entendemos como falha formal, razões pelas quais acatamos as justificativas dos responsáveis quanto a este tópico.
65. Irregularidade 5: apresentação de menos de três propostas válidas em licitação na modalidade convite.
65.1. Achado: apresentação de menos de três propostas válidas por item licitado em procedimentos licitatórios no Convite 213/2005 (deflagrado para a aquisição de gêneros alimentícios com recursos do Peja) e no Convite 43/2006 (deflagrado para a aquisição de gêneros alimentícios com recursos do Pnae) , contrariando o art. 3º e 22, § 7º, da Lei 8.666/1993 e Decisão TCU 392/1993, da 2° Câmara, nos termos seguintes, de acordo com os mapas comparativos de preços e os mapas de classificação das propostas:
Convite 213/2005 (evidências na peça 9, pp. 39-42) :
a) houve menos de três propostas válidas para os Anexos III e IV dos editais;
b) as quatro firmas que apresentaram propostas para os citados produtos não cotaram os produtos pertinentes nos Anexos II e V;
c) nenhuma das três empresas que cotaram os produtos dos Anexos II e V apresentou proposta para os produtos dos Anexos III e IV;
d) apenas uma delas apresentou proposta para os três dos quatro itens do Anexo IV.
Convite 43/2006: (evidências na peça 17, pp. 44-49) : 
a) os itens 1 e 2 foram cotados apenas pela empresa Antônio Apolônio Alencar - ME;
b) o item 3 foi cotado apenas pela empresa Laticínios Santa Helena;
c) o item 4 foi cotado apenas pela Associação dos Pequenos Produtores de Doces, Compotas, Sucos e Gêneros de Caxias;
d) o item 5 foi cotado apenas pela firma C. E. Barros e Silva Comércio (Comercial Três Irmãos.
Responsáveis: Renê Ribeiro da Cruz (presidente da CPL) , Humberto Ivar Araujo Coutinho (prefeito municipal) , Neuzelina Compasso da Silva (membro da CPL) , Arnaldo Benvindo Macedo Lima (membro da CPL) . 
65.2.		O senhor Arnaldo Benvindo Macedo Lima não apresentou defesa. Os senhores Humberto Ivar Araújo Coutinho, Neuzelina Compasso da Silva e Renê Ribeiro da Cruz apresentaram defesa específica quanto a esse tópico com os mesmos argumentos.
65.3.	Argumentam que os procedimentos licitatórios transcorreram dentro da regularidade e que o objeto das licitações foi dividido em lotes, cada qual com número de itens variado, com critério de julgamento de menor preço por item. Para o Convite 213/2005, dividiram-se os lotes da seguinte forma: 
a) Anexo II - produtos não perecíveis para a zona urbana;
b) Anexo III - produtos perecíveis para a zona urbana;
c) Anexo IV - produtos não perecíveis para a zona rural;
d) Anexo V - produtos perecíveis para a zona rural.
65.4.	Já, para o Convite 43/2006, os lotes foram divididos da seguinte forma: 
a) Item 1 - carne bovina, com especificações;
b) Item 2 - carne de frango, com especificações;
c) Item 3 - leite de vaca, com especificações;
d) Item 4 - polpa de fruta para sucos, com especificações; e
e) Item 5 - pães, com especificações.
65.5.	Dizem que participaram do certame onze empresas, as quais, por ausência de previsão editalícia, não estavam obrigadas a plotar preços em todos os itens, de forma que suas propostas obedeceram sua disponibilidade e logística.
65.6.	Inferem que o Tribunal já consagrou a jurisprudência de que, nas licitações por item, cada item separado compõe uma licitação apartada, cuja união no mesmo certame se justifica pela celeridade e pela economicidade.
65.7.	Assim, a mera não cotação das aludidas empresas em um ou outro item não pode significar indicativo de fraude ou frustração do caráter competitivo. 
Análise/fundamentação
65.8.	Analisando-se o mapa comparativo de preços (peça 9, p. 39) , verifica-se que:
a) o Anexo III era composto por quatro itens, dos quais um não recebeu nenhuma proposta e os demais receberam, cada um, apenas uma proposta válida, de licitantes diferentes;
b) o Anexo IV era composto por quatro itens, tendo os quatro recebidos apenas duas propostas válidas cada;
c) o Anexo V era composto por dez itens, tendo um deles recebido apenas uma proposta válida e os demais recebido três propostas.
65.9.	Analisando-se também o loteamento do objeto licitado, verifica-se que dois critérios foram utilizados para tal fim: o destino da mercadoria, se na zona urbana ou na zona rural, e a natureza dos gêneros alimentícios, se perecíveis ou não.
65.10.	Evidentemente que nem todas as licitantes estariam dispostas a fornecer alimentos para a zona rural e para a zona urbana, assim como nem todas trabalhavam com gêneros perecíveis e não perecíveis. 
65.11.	Assim, conforme o destino das mercadorias, seria natural que uma empresa se interessasse somente pelos itens dos Anexos II e III (zona urbana) ou IV e V (zona rural) . Doutro modo, se o foco fosse a natureza das mercadorias, que visasse ao fornecimento apenas dos itens dos Anexos II e IV (alimentos não perecíveis) ou III e V (alimentos perecíveis) . Tratava-se, portanto, da combinação de interesses de cada licitante, dependente ainda do fator disponibilidade do gênero referente a determinado item. Não se especificaram com relação ao Convite 43/2006.
65.12.	 Entrementes, mais uma vez, havemos de discordar da adequação da argumentação dos defendentes a sua proposição quanto a este tópico, especificamente no que se refere ao entendimento consolidado do Tribunal de que, nas licitações por item, cada item compreende uma licitação apartada. Por esse prisma, estar-se-ia, realmente, diante de várias licitações na modalidade convite, onde, em algumas delas, não se alcançou o mínimo de três propostas válidas, o que macularia os certames (itens individuais) onde tal fato se desse.
65.13.	Com efeito, a Decisão-TCU 392/1993 - 2ª Câmara, trazida a lume como critério para fundamentar o achado, ao se referir a três propostas válidas na modalidade convite, fá-lo nos seguintes termos: "observe, doravante, o entendimento deste Tribunal, firmado na Sessão de 19.06.91 (Ata  29, Anexo I, DOU de 09.07.91) , no sentido de que, não se obtendo o número legal mínimo de três propostas aptas à seleção, na licitação sob a modalidade convite, impõe-se a repetição do ato, com a convocação de outros possíveis interessados". 
65.14.	Por sua vez, o art. 22, § 7º, da LLCA, também utilizado com o mesmo desiderato, exige que, quando, por limitações do mercado ou manifesto desinteresse dos convidados, for impossível a obtenção do número mínimo de licitantes exigidos no § 3º deste artigo, essas circunstâncias deverão ser devidamente justificadas no processo, sob pena de repetição do convite.
65.15.	Tal entendimento - do individualismo da cotação de cada item - se consubstancia na ideia de que se deve buscar a melhor proposta por unidade e não a melhor proposta global, aglutinando-se todos em um único certame para simplificar o procedimento, uma vez que não seria razoável fazer uma licitação para cada item. 
65.16.	Entrementes, há de se questionar se o comando para se repetir a licitação quando se transportar ao mundo fático a hipótese prevista no art. 22, § 7º, da LLCA, para um único item, também se coaduna com o princípio da razoabilidade.
65.17.	Cremos que não, uma vez que, se se repetisse todo o certame em razão de um ou outro item não terem sido cotados por pelo menos três licitantes, estar-se-ia indo de encontro à simplificação que se buscara com o loteamento. 
65.18.	Ademais, o comando legal determina a repetição do certame, quando, por limitações do mercado ou manifesto desinteresse dos convidados, for impossível a obtenção do número mínimo de licitantes, e tal situação não ter sido justificada.
65.19.	Entendemos que, no presente caso, onde onze empresas participaram do certame e apresentaram mais de três propostas em quase todos os itens pode-se prescindir de justificativa expressa. Ainda mais, porque, tal qual no tópico anterior, tratou-se de um caso isolado, motivo pelo qual entendemos que tal achado possa ser considerado como erro formal.
65.20.	Por tais razões, acatamos as justificativas dos responsáveis quanto a este tópico, embora considerando que as propostas individuais e isoladas por item no Convite 43/2006, analisadas em conjunto com os indícios de conluio nos procedimentos licitatórios, denotam a ideia de fatiamento pré-combinado.
66. Irregularidade 6: participação de empresa de fachada em licitação.
66.1. Achado: uma das quatro licitantes na Tomada de preços 6/2005, a firma Francisco das Chagas Silva Neto (Comercial Silva) , não foi localizado pela equipe de fiscalização no endereço indicado nos autos do procedimento, Avenida Leste/Oeste, 01/A - Cohatrac III, em São Luís/MA (peça 12, p. 10) .
Responsáveis: Renê Ribeiro da Cruz (presidente da CPL) , Neuzelina Compasso da Silva (membro da CPL) e Josélia Alves de Oliveira (membro da CPL) .
Justificativas e alegações de defesa dos responsáveis.
66.2.		A senhora Josélia Alves de Oliveira não apresentou defesa. Os senhores Neuzelina Compasso da Silva e Renê Ribeiro da Cruz apresentaram defesa específica quanto a esse tópico com os mesmos argumentos.
66.3.	Em suas alegações, inferem que a licitação ocorreu em 2005 e a auditoria em 2010. À época dos procedimentos licitatórios, a licitante apresentou toda a documentação que demonstrava sua existência física e sua regularidade. Nesse ínterim, poder-se-ia aventar inúmeras possibilidades como a mudança de endereço da empresa ou o encerramento de suas atividades.
66.4. 	Argumentam também que, à época da licitação, a empresa não estava cadastrada como inidônea nem proibida de licitar ou contratar com o poder público, não obstante ter sido arrolada em investigações policiais em momento posterior.
Análise/fundamentação
66.5.	Em pesquisa efetivada no site da RFB (peça 383) , constatou-se que o atual endereço da empresa em tela, já com outro nome de fantasia (DPME - Distribuidora de Merenda Escolar - ME) , hodiernamente, localiza-se na Avenida Maranhão, 351 - Centro, Teresina/PI. O mesmo endereço para onde foi enviado o ofício e recebido por um senhor Wilson Gomes (peça 141) . Observa-se, no referido documento, no campo "data da situação", que tais dados estão lançados desde 3/11/2005.
66.6.	Por outro lado, no papel timbrado da empresa, onde ela lançou suas propostas (peça 12, pp. 11-12) , aos 22/3/2005, o endereço que lá constava era na Cidade de São Luís/MA, na Avenida Leste Oeste, 01 - A - Cohatrac III.
66.7.	Portanto, considerando que a mudança de endereço se deu antes dos trabalhos de auditoria, efetuada cinco anos após a licitação, há de se crer que se transportou ao mundo fático uma das hipóteses aventadas pelos defendentes: a de que a empresa poderia ter-se mudado nesse ínterim.
66.8.	De acordo com o artigo 239 do Código de Processo Penal, considera-se indício a circunstância conhecida e provada, que, tendo relação com o fato, autorize, por indução, concluir pela existência de outra ou outras circunstâncias. 
66.9.	Tendo em vista o dispositivo legal, lições doutrinárias e a própria jurisprudência do Tribunal, para que esses elementos sejam considerados provas seguras, é necessário número plural, gravidade, concordância, harmonia e convergência ao mesmo resultado, o que não ocorreu na espécie para o caso concreto, especificamente quanto a esse tópico.
66.10.	Ressalte-se que, na modalidade tomada de preços, não se exige da comissão de licitação prévia visita às instalações físicas das licitantes, sendo tal contato, de praxe, apenas documental. Também não se poderia exigir dos agentes públicos prévio conhecimento de que a licitante, anos depois, envolver-se-ia em irregularidades administrativas.
66.11.	Por tais razões, acatamos as justificativas apresentadas pelos responsáveis.
67. Irregularidade 7: liquidação de despesas com documentos inidôneos.
67.1. Achado 1: na Concorrência 6/2005 e no Convite 190/2006, deflagrados para a aquisição de  gêneros alimentícios e de material pedagógico, respectivamente, com recursos do Peja/2006, apesar de as notas fiscais 1197 (peça 15, p. 28) e 2215 (peça 21, p. 16) , emitidas pela empresa Qualimax Distribuidora e Comércio Ltda., sediada em Teresina/PI, apresentarem atestado de recebimento dos materiais (sem a perfeita identificação do agente público responsável pelo aceite) , não constam da relação extraída do Sistema Integrado de Administração Tributária - SIAT, da Secretaria de Fazenda do Estado do Maranhão, consoante com as especificações e evidências constantes dos itens 2.2 e 2.3  do relatório de fls. 151/259 do TC Processo 013.939/2009-5.
Responsáveis: Humberto Ivar Araújo Coutinho (ex-prefeito municipal) e a empresa Qualimax Distribuidora e Comércio Ltda.
67.2.	Achado 2: na Concorrência 23/2006, para a aquisição de produtos alimentícios com recursos do Pnae/2006, apesar de a nota fiscal 27 (peça 29, p. 55) , emitida pela empresa Terra Comercial Alimentos Ltda., sediada na Cidade de Palmas/TO, apresentar atestado de recebimento dos materiais, não consta da relação extraída do Sistema Integrado de Administração Tributária - SIAT, da Secretaria de Fazenda do Estado do Maranhão, consoante com as especificações e evidências constantes do item 24.2 do relatório de fls. 151/259 do TC Processo 013.939/2009-5. Ademais, não há cobertura de nota fiscal para todo o volume adjudicado.
Responsáveis: Humberto Ivar Araújo Coutinho (ex-prefeito municipal) e a empresa Terra Comercial Alimentos Ltda.
Justificativas e alegações de defesa dos responsáveis.
67.3.		A empresa Qualimax Distribuidora e Comércio Ltda. não apresentou defesa. A empresa Terra Comercial Alimentos Ltda. alega que cumpriu com todas suas responsabilidades tributárias, não podendo ser responsabilizada por procedimentos irregulares do destinatário das mercadorias.
67.4		O senhor Humberto Ivar Araújo Coutinho alega que as mercadorias referentes à nota fiscal foram entregues, tanto que consta o atesto no bojo do documento fiscal. Se a nota fiscal não foi registrada no Sipat, não podem ser responsabilizados por ato que seria de exclusividade do Fisco estadual. Argui que se torna impossível sua condenação quanto a esse tópico por presunção, já que a comprovação da culpa exige prova. 
Análise/fundamentação
67.5.	Não obstante não se conseguir detectar, por falta de informações nos carimbos dos atestos, o agente público responsável pela liquidação da despesa, dois outros aspectos derrubam os argumentos dos defendentes. 
67.6.	Primeiramente, o registro no Sipat de mercadorias em trânsito adquiridas em outro Estado é feito pelo Posto Fiscal do órgão fazendário maranhense e não pela emissora da nota fiscal. Nesse jaez, se as mercadorias pretensamente adquiridas da empresa Qualimax, sediada em Teresina/PI, houvessem passado pelo Posto Fiscal de Timon/MA, situado na divisa dos Estados do Maranhão e do Piauí, ter-se-ia efetuado o registro da nota fiscal no referido sistema. 
67.7.	Raciocínio análogo para as mercadorias adquiridas da empresa Terra, sediada em Palmas/TO, cujas mercadorias deveriam ter sido registradas no Posto Fiscal de Estreito/MA, na divisa dos dois Estados.
67.8.	Em segundo lugar, nos processos submetidos ao Tribunal de Contas da União na forma de processos de contas (ordinárias ou especiais) , por imperativo constitucional, compete ao gestor o ônus de comprovar a boa e regular aplicação dos recursos por ele geridos. Ao menos é esse o ensinamento de Hely Lopes Meirelles in Direito Administrativo Brasileiro, 25ª ed. Malheiros, 2000, pp. 100-101 e o dos Tribunais pátrios:
O dever de prestar contas é decorrência natural da administração como encargo de gestão de bens e interesses alheios. Se ao administrador corresponde o desempenho de um mandato de zelo e conservação de bens e interesses de outrem, manifesto é que quem o exerce deverá contas ao proprietário. No caso do administrador público, esse dever ainda mais se alteia, porque a gestão se refere aos bens e interesses da coletividade e se assume o caráter de um múnus público, isto é, de um encargo para com a comunidade. Daí o dever indeclinável de todo administrador público - agente político ou simples funcionário - de prestar contas de sua gestão administrativa, e nesse sentido é a orientação de nossos Tribunais.
67.9.	Portanto, considerando que não há provas documentais de que a mercadoria fora realmente entregue, entendemos que devam ser rejeitados os argumentos dos responsáveis.
68. Irregularidade 8: fornecimento de item licitado por empresa que não participara do certame licitatório pertinente (contratação direta de empresa não participante do procedimento licitatório sem regular processo de dispensa de licitação) . 
68.1. Achado: o fornecimento do item "Polpa de Fruta" foi feito pela Associação dos Pequenos Produtores de Doces, Compotas, Sucos e Gêneros de Caxias, que não participou do certame licitatório, conforme consta no item 18.2 do relatório de fls. 151/259 (Convite 213/2005) do TC Processo 013.939/2009-5, reproduzido nesse processo (peças 377, p.21 - 379, p.11) .
Responsáveis: Humberto Ivar Araujo Coutinho (prefeito municipal) e Associação dos Pequenos Produtores de Doces, Compotas, Sucos e Gêneros de Caxias.
Justificativas e alegações de defesa dos responsáveis.
68.2.	Ambos os responsáveis apresentaram justificativas com o mesmo teor. Informaram que o item "polpa de frutas" não fora cotado no Convite 213/2005. E, como se tratava de um produto essencial, realizou-se uma aquisição direta por dispensa de licitação, consubstanciada no art. 24, II, da LLCA. Entrementes, reconhecem que o procedimento fora equivocado, já que, em vez de se abrir processo específico para tanto, utilizou-se o mesmo processo administrativo do Convite 213/2005. No entanto, arguem que não houve danos ao erário e somente falha informal. 
Análise/fundamentação
68.3.	O art. 26, parágrafo único, da LLCA, é claro ao determinar que o processo de dispensa, previsto no caput do mesmo artigo, será instruído, no que couber, com os seguintes elementos: caracterização da situação emergencial ou calamitosa que justifique a dispensa, quando for o caso, razão da escolha do fornecedor ou executante e justificativa do preço. Do jeito que foi feito, tratou-se de contratação irregular, não amparada por procedimento licitatório nem por processo de contratação direta.
68.4.	Nesse jaez, rejeitamos as justificativas apresentadas pelos responsáveis.
69.  Irregularidade 9: indicação de marcas em procedimento licitatório.
69.1. Achado: nos editais da Concorrência 6/2005 e do Convite 190/2006, para a aquisição de gêneros alimentícios e de material didático-pedagógico, respectivamente, com recursos do Peja, todos os itens foram especificados com as marcas desejadas pela Administração, contrariando o art. 15, § 7º, inciso I, da LLCA (itens 20.3 e 22.2 do relatório de auditoria, peça 378, p. 37 e 39, respectivamente) .
Responsáveis: Humberto Ivar Araújo Coutinho (prefeito municipal) , Renê Ribeiro da Cruz (presidente da CPL na Concorrência 6/2005) , Alexandre Henrique Pereira da Silva (presidente da CPL no Convite 190/2006) , Arnaldo Benvindo Macedo Lima (membro da CPL) , Neuzelina Compasso da Silva (membro da CPL) . 
Justificativas e alegações de defesa dos responsáveis.
69.2.		O senhor Arnaldo Benvindo Macedo Lima não apresentou defesa. Os senhores Humberto Ivar Araújo Coutinho, Renê Ribeiro da Cruz, Alexandre Henrique Pereira da Silva e Neuzelina Compasso da Silva apresentaram justificativas com o mesmo teor.
69.3.	Inferem que não houve indicação da marca dos objetos licitados, mas, tão somente, sugestão de similaridade, caracterizada pela expressão "tipo" antes da nomenclatura das marcas e que tal procedimento é admitido como mero erro formal pelo TCU, fazendo alusão à Decisão 375/1994 - 2ª Câmara, exarada no TC Processo 003.785/1994-5 e trazendo a lume excerto do Acórdão 453/2003-Plenário, prolatado no TC Processo 015.723/2001-8, a seguir transcrito:
No que tange à indicação de marca para a aquisição de gênero alimentício, realmente não se admite como cabível na licitação apreciada, por não caracterizar qualquer hipótese de padronização. Apesar disso, entendo que a irregularidade pode ser relevada pela insignificante materialidade. Ocorreu que em uma das licitações houve a compra de tablete de caldo com especificação de marca em um universo de três licitações que envolveram uma grande diversidade de itens. Não como imaginar que, nesta situação, houve qualquer tipo de intenção de burla o processo licitatório.
Análise/fundamentação
69.4.	Averiguando-se a reprodução do Anexo IV aos editais dos procedimentos licitatórios, constata-se que as afirmações nas justificativas dos responsáveis condizem com a realidade somente com relação à Concorrência 6/2005 (peça 13, p. 4) , o mesmo não acontecendo com o Convite 190/2006 (peça 19, p. 31) , haja vista que não há nenhuma expressão grafada antes das marcas que denotem a ideia de similaridade, como o vocábulo "tipo".
69.5.	Decerto que o legislador, ao vedar a indicação de determinada marca nos editais, pensou, primeiramente, por via de regra, em não dar tratamento diferenciado a determinados fabricantes. E, por razoabilidade, não se concebe a ideia de que a Administração municipal de um município maranhense tivesse interesse em beneficiar diretamente as indústrias das marcas Compactor, Carbex, Teutack, Pilot, Gramp Line e Bic.
69.6.	No entanto, a indicação da marca, no presente caso, pode significar direcionamento da contratação para aquele fornecedor que possua estoque suficiente de mercadorias com aquelas especificações. 
69.7.	Tal irregularidade ganha ares de materialidade, se se levar em conta que a vencedora do certame fora a empresa Qualimax Distribuidora e Comércio Ltda. (vide peça 21, p. 13) , arrolada como responsável em achados anteriores, razões pelas quais rejeitamos as justificativas com relação ao segundo dos procedimentos licitatórios citados, acatando in totum as justificativas do senhor Renê Ribeiro da Cruz (presidente da CPL na Concorrência 6/2005) . 
CONCLUSÃO
70.	Impende rejeitar qualquer insinuação de desrespeito à cláusula do devido processo legal na abertura desta TCE aventada em preliminares por alguns defendentes e justificantes, pois é ela - e não o processo de denúncia que a originou - o locus apropriado para o exercício da defesa e do contraditório em máxima amplitude, a dessumir da conceituação insculpida no art. 2° da Instrução Normativa 71/2012, ou seja:
 (...) tomada de contas especial é um processo administrativo devidamente formalizado, com rito próprio, para apurar responsabilidade por ocorrência de dano à administração pública federal, com apuração de fatos, quantificação do dano, identificação dos responsáveis e obter o respectivo ressarcimento. 
71.	Quanto a este aspecto, qual seja, a proposta de aplicação de sanção, cabe aqui examinar a possível incidência de prescrição da pretensão punitiva, nos termos do item 9.1.6 do Acórdão 1441/2016 - TCU - Plenário. Aliás, em razão do lapso considerável de tempo, há de se analisar, inclusive, a prescrição decenal prevista na IN-TCU 71/2012 para fins de cobrança do débito.
72.	Para tal desiderato deve-se buscar a data da aquisição que não fora calcada pelo Convite  213/2005. Vasculhando-se nos autos, encontraram-se o contrato firmado entre a prefeitura municipal e a Associação dos Pequenos Produtores Rurais de Doces, Compotas, Sucos e Congêneres (peça 9, p. 48-50) , firmado em 5/1/2006; o pedido de compra emitido na mesma data (peça 9, p. 51) ; e a nota fiscal 125, emitida em 3/5/2006, no valor de R$ 3.362,50.
73.	Entre a data da ocorrência dos créditos e a da notificação pela Caixa do último dos devedores solidários (11/2/2011) , não se transcorreram os dez anos exigidos pelo art. 6º, inciso II, da IN-TCU 71/2012 para a dispensa da presente tomada de contas especial.
74.	Entre a data das irregularidades e as citações válidas pelo TCU também não transcorreu o decêndio previsto no art. 205 do Código Civil Brasileiro, de forma que, pelo que determinam o item 9.1 e seus subitens, do Acórdão 1441/2016 - TCU - Plenário, a pretensão punitiva do TCU, quanto à aplicação de sanção, não se encontra prescrita.
75.	Outrossim, em homenagem ao que ordena a Decisão Normativa TCU 35/2000 tanto quanto o art. 202, § 2°, do Regimento Interno, não se distingue subjetivamente nenhuma excludente de ilicitude nem tampouco qualquer fato para que se vislumbre a boa-fé dos responsáveis. 
76.	Seja por terem sido, alguns, revéis e, com isso, terem perdido a oportunidade de demonstrar a ausência de má-fé, seja por não apresentarem argumentos consistentes que afastem tal entendimento, razões pelas quais, com espeque no art. 3º, do indigitado normativo interno, há de se proferir, desde logo, o julgamento definitivo de mérito pela irregularidade das contas.
77.	No que se refere às irregularidades apontadas e as justificativas apresentadas, tem-se a dizer o seguinte:
	a) fraudes em procedimentos licitatórios: rejeitamos todas as justificativas apresentadas, uma vez que as semelhanças detectadas nas propostas dos licitantes, associadas às demais evidências apontadas em outras irregularidades, denotam a ideia de fraudes nos procedimentos licitatórios, devendo-se aplicar multa a todos os agentes públicos responsáveis pelas fraudes, conforme os fundamentos esposados nos itens 61.3 a 61.11 desta instrução; 
	b) falta de numeração de folhas de procedimentos licitatórios: rejeitamos todas as justificativas apresentadas, uma vez que tal obrigatoriedade não se trata de mero formalismo imposto pelo legislador. É que, nos processos administrativos, nos quais se incluem os procedimentos licitatórios, há a necessidade de se demonstrar a correta sequência cronológica dos atos, dirigidas a um fim. E o processo físico, por enquanto, é a face objetiva e visível dessa sequência, nos termos fundamentados nos itens 62.4 a 62.10 desta instrução;
	c) favorecimento pessoal em procedimento licitatório: rejeitamos todas as justificativas apresentadas, uma vez que os responsáveis não se desincumbiram de demonstrar que o senhor Renê Ribeiro da Cruz não era o contador da empresa J. P. R. de Oliveira, partícipe de procedimentos licitatórios levados a cabo por comissão de licitação da qual era o presidente, conforme o fundamentado nos itens 63.6 a 63.10 desta instrução;
	d) ausência de necessárias rubricas dos representantes em documentação: entendemos que devam ser acatadas as justificativas apresentadas pelos responsáveis, com fundamento na lição de Marçal Justen Filho, trazida a lume no item 64.8, uma vez que a abertura dos envelopes de documentação foi imediatamente subsequente à entrega, não havendo necessidade de se rubricarem os envelopes;
	e) apresentação de menos de três propostas válidas em licitação na modalidade convite: entendemos que devam ser acatadas as justificativas apresentadas pelos responsáveis, uma vez que a ausência da cotação se deu apenas em um ou outro item, não se podendo configurar tal hipótese como frustração ao caráter competitivo;
	f) participação de empresa de fachada em licitação: entendemos que devam ser acatadas as justificativas apresentadas pelos responsáveis, uma vez que a mudança de endereço da empresa em tela se deu após o procedimento licitatório e antes dos trabalhos de auditoria. Outrossim, não há dispositivo legal que determine a obrigatoriedade de a comissão de licitação visitar as instalações físicas das licitantes nas tomadas de preço;
	g) liquidação de despesas com documentos inidôneos: rejeitamos todas as justificativas apresentadas, uma vez que os responsáveis não se desincumbiram de demonstrar a idoneidade dos documentos fiscais contestados nem o efetivo trânsito das mercadorias, conforme os argumentos constantes dos itens 67.5 a 67.9;
	h) fornecimento de item licitado por empresa que não participara do certame licitatório pertinente: rejeitamos todas as justificativas apresentadas, uma vez que os próprios argumentos trazidos pelos responsáveis contrastam com os procedimentos exigidos para que se contrate diretamente mediante dispensa de licitação, que foi a versão por eles apresentada para justificar a aquisição de itens em empresa que não participara da licitação;
	i) indicação de marcas em procedimento licitatório: acatamos parcialmente as justificativas apresentadas pelos responsáveis, uma vez que, com relação à Concorrência 6/2005, ficou realmente demonstrado que não houve direcionamento a nenhuma marca. Por outro lado, com relação ao Convite 190/2006, as justificativas apresentadas não condiziam com a realidade dos autos, havendo, inclusive, a evidência de que a indicação das marcas poderia direcionar à contratação para uma das empresas partícipes das irregularidades já comprovadas.    
78.	Com relação às empresas envolvidas nos processos onde foram apontadas as irregularidades em procedimentos licitatórios, deixou-se de propor sua inidoneidade para participar em certames licitatórios em razão de não terem sido instadas, quando de suas audiências, a se manifestarem quanto ao tema. 
79.	Entrementes, quando da conclusão da presente instrução, em 1º/1/2018, veio a óbito o senhor Humberto Ivar Araújo Coutinho (peça 384) , o que impõe proposta de encaminhamento apropriada, mormente no que se refere a não aplicabilidade de sanções ao de cujus e à necessidade de se promover a cobrança executiva dos débitos a ele imputados em nome de seu espólio e/ou de seus herdeiros. 
PROPOSTA DE ENCAMINHAMENTO
80. 	Diante do exposto, submetem-se os autos à consideração superior, propondo o que segue.
80.1.	Acatar e/ou considerar acatadas as justificativas e as defesas apresentadas por todos os responsáveis - aproveitando-as em benefício daqueles que, embora devidamente citados e/ou tendo sua audiência regularmente promovida, solidariamente com os defendentes/justificantes, permanecerem inertes - pertinentes aos achados informados nos itens 64-66 desta instrução e melhor detalhados em seus subitens.
80.2.	Acatar parcialmente as justificativas apresentadas com relação à irregularidade apontada no item 69 desta instrução e seus subitens.
80.3.	Rejeitar as justificativas e as alegações de defesa apresentadas pertinentes às irregularidades apontadas nos itens 61-63 e 67-68 desta instrução e seus subitens.
80.4.	Julgar irregulares, com espeque nos arts. 1º, inciso I, 16, inciso III, alíneas "b" e "c", 19, caput, e 23, inciso III, da Lei 8.443/1992, c/c os arts. 1º, inciso I, 202, § 6º, 209, incisos II e III, e 214, III, do RI/TCU, as contas do senhor Humberto Ivar Araújo Coutinho (CPF XXX.657.483-XX) , ex-prefeito municipal de Caxias/MA no quadriênio 2005-2008, em razão das irregularidades apontadas nos subitens 61-63 e 67-69 desta instrução e seus respectivos subitens.
80.5.	Considerar em débito o espólio do senhor Humberto Ivar Araújo Coutinho (CPF XXX.657.483-XX) , ex-prefeito municipal de Caxias/MA no quadriênio 2005-2008, na pessoa do inventariante ou, caso já tenha havido a consequente partilha, de seus herdeiros legais, até o limite do patrimônio transferido, em solidariedade com a empresa Qualimax Distribuidora e Comércio Ltda. (CNPJ 05.485.690/0001-30) , beneficiária dos pagamentos calcados nas notas fiscais 1197 (peça 15, p. 28) e 2215 (peça 21, p. 16) emitidas por ela, efetuados com recursos do Peja/2006, decorrentes da Concorrência 6/2005 e do Convite 190/2006, pelos débitos a seguir discriminados, conforme fundamentação esposada nos subitens 67.1 e 67.3-67.9 retro, fixando-lhes o prazo de quinze dias (art. 214, inciso III, alínea "a", do Regimento Interno do TCU) , a contar da notificação, para que comprovem perante este Tribunal, o recolhimento da dívida aos cofres do Fundo Nacional de Desenvolvimento da Educação-FNDE, atualizada monetariamente e acrescida dos juros de mora calculados a partir das respectivas datas, até a data do recolhimento, na forma prevista na legislação em vigor: 
	Débito (R$) 
	Data da ocorrência

	142.276,00
	6/9/2005

	38.000,00
	27/12/2006

80.6.	Considerar em débito o espólio do senhor Humberto Ivar Araújo Coutinho (CPF XXX.657.483-XX) , ex-prefeito municipal de Caxias/MA no quadriênio 2005-2008, na pessoa do inventariante ou, caso já tenha havido a consequente partilha, de seus herdeiros legais, até o limite do patrimônio transferido, em solidariedade com a empresa Terra Comercial de Alimentos Ltda. (CNPJ 07.976.014/0001-94) , beneficiária do pagamento calcado na nota fiscal 27 (peça 29, p. 55) emitida por ela, efetuado com recursos do Pnae/2007, decorrente da Concorrência 23/2006, pelo débito a seguir discriminado, conforme fundamentação esposada nos subitens 67.2 e 67.3-67.9, retro, fixando-lhes o prazo de quinze dias (art. 214, inciso III, alínea "a", do Regimento Interno do TCU) , a contar da notificação, para que comprovem perante este Tribunal, o recolhimento da dívida aos cofres do Fundo Nacional de Desenvolvimento da Educação-FNDE, atualizada monetariamente e acrescida dos juros de mora calculados a partir de 15/2/2007, até a data do recolhimento, na forma prevista na legislação em vigor:
	Débito (R$) 
	Data da ocorrência

	10.046,10
	15/2/2007

80.7.	Julgar irregulares, com espeque nos arts. 1º, inciso I, 16, inciso III, alínea "b", 19, parágrafo único, e 23, inciso III, e 58, incisos I, II e III, da Lei 8.443/1992, c/c os arts. 1º, inciso I, 202, § 6º, 209, inciso II, e 214, III, do RI/TCU, as contas do senhor Renê Ribeiro da Cruz, CPF XXX.917.863-XX, membro da CPL, em razão das seguintes irregularidades:
a) fraudes em procedimentos licitatórios (item 61 desta instrução e seus subitens) ;
b) falta de numeração de folhas em procedimentos licitatórios (item 62 desta instrução e seus subitens) ; 
c) favorecimento pessoal em procedimento licitatório (item 63 desta instrução e seus subitens) ; e 
d) indicação de marcas em procedimentos licitatórios (item 69 desta instrução e seus subitens) .
80.8.	Julgar irregulares, com espeque nos arts. 1º, inciso I, 16, inciso III, alínea "b", 19, parágrafo único, e 23, inciso III, e 58, incisos I, II e III, da Lei 8.443/1992, c/c os arts. 1º, inciso I, 202, § 6º, 209, inciso II, e 214, III, do RI/TCU, as contas da senhora Neuzelina Compasso da Silva, CPF XXX.993.003-XX, membro da CPL, em razão das seguintes irregularidades:
a) fraudes em procedimentos licitatórios (item 61 desta instrução e seus subitens) ;
b) falta de numeração de folhas em procedimentos licitatórios (item 62 desta instrução e seus subitens) ; 
c) favorecimento pessoal em procedimento licitatório (item 63 desta instrução e seus subitens) ; e 
d) indicação de marcas em procedimentos licitatórios (item 69 desta instrução e seus subitens) .
80.9.	Julgar irregulares, com espeque nos arts. 1º, inciso I, 16, inciso III, alínea "b", 19, parágrafo único, e 23, inciso III, e 58, incisos I, II e III, da Lei 8.443/1992, c/c os arts. 1º, inciso I, 202, § 6º, 209, inciso II, e 214, III, do RI/TCU, as contas do senhor Alexandre Henrique Pereira da Silva, CPF XXX.620.353-XX, membro da CPL, em razão das seguintes irregularidades:
a) fraudes em procedimentos licitatórios (item 61 desta instrução e seus subitens) ; 
b) falta de numeração de folhas em procedimentos licitatórios (item 62 desta instrução e seus subitens) ; e 
c) indicação de marcas em procedimentos licitatórios (item 69 desta instrução e seus subitens) .
80.10.	Julgar irregulares, com espeque nos arts. 1º, inciso I, 16, inciso III, alínea "b", 19, parágrafo único, e 23, inciso III, e 58, incisos I, II e III, da Lei 8.443/1992, c/c os arts. 1º, inciso I, 202, § 6º, 209, inciso II, e 214, III, do RI/TCU, as contas do senhor Arnaldo Benvindo Macedo Lima, CPF XXX.935.843-XX, membro da CPL, em razão das seguintes irregularidades:
a) fraudes em procedimentos licitatórios (item 61 desta instrução e seus subitens) ;
b) falta de numeração de folhas em procedimentos licitatórios (item 62 desta instrução e seus subitens) ; 
c) favorecimento pessoal em procedimento licitatório (item 63 desta instrução e seus subitens) ; e 
d) indicação de marcas em procedimentos licitatórios (item 69 desta instrução e seus subitens) . 
80.11.	Julgar irregulares, com espeque nos arts. 1º, inciso I, 16, inciso III, alínea "b", 19, parágrafo único, e 23, inciso III, e 58, incisos I, II e III, da Lei 8.443/1992, c/c os arts. 1º, inciso I, 202, § 6º, 209, inciso II, e 214, III, do RI/TCU, as contas da senhora Josélia Alves Oliveira, CPF XXX.080.953-XX, membro da CPL, em razão das seguintes irregularidades:
a) fraudes em procedimentos licitatórios (item 61 desta instrução e seus subitens) ; e
b) falta de numeração de folhas em procedimentos licitatórios (item 62 desta instrução e seus subitens) . 
80.12.	Julgar irregulares, com espeque nos arts. 1º, inciso I, 16, inciso III, alínea "b", 19, parágrafo único, e 23, inciso III, e 58, incisos I, II e III, da Lei 8.443/1992, c/c os arts. 1º, inciso I, 202, § 6º, 209, inciso II, e 214, III, do RI/TCU, as contas do senhor Othon Luiz Machado Maranhão, CPF XXX.687.103-XX, pregoeiro, em razão das seguintes irregularidades:
a) fraudes em procedimentos licitatórios (item 61 desta instrução e seus subitens) ; 
b) falta de numeração de folhas em procedimentos licitatórios (item 62 desta instrução e seus subitens) ; e 
c) indicação de marcas em procedimentos licitatórios (item 69 desta instrução e seus subitens) . 
80.13.	Aplicar individualmente aos senhores Renê Ribeiro da Cruz, CPF XXX.917.863-XX, Neuzelina Compasso da Silva, CPF XXX.993.003-XX, Alexandre Henrique Pereira da Silva, CPF XXX.620.353-XX, Arnaldo Benvindo Macedo Lima, CPF XXX.935.843-XX, Josélia Alves Oliveira, CPF XXX.080.953-XX, membros das diversas CPL ao longo do tempo, e do senhor Othon Luiz Machado Maranhão, CPF XXX.687.103-XX, pregoeiro, a multa prevista no art. 58, incisos I, II e III, da Lei 8.443/1992, c/c os arts. 210, § 2º, e 268, II, do Regimento Interno do TCU, fixando o prazo de quinze dias, a contar da notificação, para que comprovem, perante o Tribunal, o recolhimento da dívida aos cofres do Tesouro Nacional, atualizada monetariamente na data do efetivo recolhimento, se for paga após o vencimento, na forma da legislação em vigor, em razão das irregularidades discriminadas nos subitens 79.9-79.13, retro.
80.14.	Autorizar, desde logo, nos termos do art. 28, inciso II, da Lei 8.443/1992, a cobrança judicial da dívida, caso não atendida à notificação.
80.15.	Autorizar, caso solicitado, o parcelamento do débito nos termos do art. 217 do RI/TCU.
80.16.	Dar ciência à Procuradoria da República no Estado do Maranhão para a adoção das medidas que julgar cabíveis.
PARECER DO MINISTÉRIO PÚBLICO
O Ministério Público, à peça 388, manifestou-se, no essencial, de acordo com a proposta de encaminhamento alvitrada pela unidade técnica à peça 387.
Deixou consignado em seu parecer (peça 388, p. 4-5) .
7.	Como já mencionado, as irregularidades apreciadas nestes autos são graves e compreendem, além do pagamento de materiais não comprovadamente entregues, já relatado neste parecer, a ocorrência de fraude em certames licitatórios promovidos pela Prefeitura Municipal de Caxias/MA, com recursos oriundos do Programa de Apoio aos Sistemas de Ensino para Atendimento à Educação de Jovens e Adultos (PEJA) ; Programa Nacional de Alimentação Escolar (PNAE) e do Fundo Nacional de Desenvolvimento da Educação (FNDE) . 
8.	De acordo com o relatório de fiscalização elaborado pela Secex/MA (peças 377, p. 21, a 379, p. 11) , em todos esses certames, apuraram-se, nas propostas das licitantes, diversas coincidências de erros ortográficos e padrões gráficos que apontam para a simulação de competição. Além disso, outros indícios de fraude foram apontados de forma específica em certames, a exemplo de indícios de favorecimento pessoal, com a participação em procedimentos licitatórios (Convites nº s 157/2005 e 213/2005) de empresa (J. P. R. de Oliveira) cujo contador era o mesmo presidente da comissão de licitação, vindo ela a se sagrar vencedora, contrariando os arts. 3º e 9º, inciso III, da Lei nº 8.666/93. 
9.	Os defendentes não lograram descaracterizar os indícios de fraude apontados pela unidade técnica. Sendo assim, comprovada a ocorrência de fraude aos convites mencionados, cabe aplicar a multa do art. 58, inciso II, da Lei nº 8.443/92 aos membros das respectivas comissões de licitação e ao ex-prefeito, que homologou os certames, por não terem adotado as medidas necessárias para assegurar a lisura dos procedimentos licitatórios. 
10.	Não obstante a caracterização de fraude às licitações em exame, não cabe aplicar às licitantes envolvidas nas irregularidades a sanção de declaração de inidoneidade para participar de licitação na Administração Pública Federal, nos termos do art. 46 da Lei nº 8.443/92, tendo em vista a informação da unidade técnica de que as empresas não foram instadas a se manifestar sobre o tema quando de suas audiências. 
11.	Quanto à irregularidade que ocasionou dano ao erário, consistente na ausência de provas da entrega das mercadorias adquiridas no âmbito da Concorrência nº 6/2005 e do Convite nº 190/2006, deflagrados para a aquisição de gêneros alimentícios e de material pedagógico, respectivamente, com recursos do Peja/2006, e Concorrência nº 23/2006 para a aquisição de produtos alimentícios com recursos do Pnae/2006, o Ministério Público concorda que as alegações de defesa apresentadas pelos responsáveis devem ser rejeitadas, com condenação em débito e aplicação da multa do art. 57 da Lei nº 8.443/92. 
12.	Esses responsáveis não lograram demonstrar que os materiais adquiridos foram entregues nos termos contratados. Pesa contra eles o fato de que os atestados de recebimento dos materiais estarem sem a perfeita identificação do agente público responsável pelo aceite e as notas fiscais emitidas pelas empresas não constarem da relação extraída do Sistema Integrado de Administração Tributária - SIAT, da Secretaria de Fazenda do Estado do Maranhão, consoante com as especificações e evidências constantes dos itens 2.2 e 2.3 Para verificar as assinaturas, acesse www.tcu.gov.br/autenticidade, informando o código 58997791. MINISTÉRIO PÚBLICO DE CONTAS Gab. Subprocurador-Geral PAULO SOARES BUGARIN Continuação do TC nº Processo 009.208/2011-9 5 do relatório de fls. 151-259 do TC nº Processo 013.939/2009-5. Assim, não se desincumbiram de demonstrar o correto emprego dos recursos públicos.
PROCESSOS CONEXOS
Por fim, registro a evolução dos processos conexos quanto aos recursos interpostos às decisões proferidas pelo Tribunal.
TC Processo 000.072/2011-7.
Não foram interpostos recursos contra o Acórdão n.º 214/2013-Plenário, da relatoria do Ministro José Múcio Monteiro, mencionado no item 47 da instrução transcrita.
TC Processo 009.213/2011-2
Foram interpostos embargos de declaração (peça 310) pelo Sr. Humberto Araújo Coutinho contra o Acórdão n.º 1.708/2015-Plenário, da relatoria do Ministro José Múcio Monteiro, mencionado no item 50 da instrução transcrita. O Tribunal conheceu do recurso para, no mérito, negar-lhe por meio do Acórdão 1.782/2017-Plenário, da relatoria do Ministro José Múcio Monteiro. 
Há recursos não julgados interpostos contra o Acórdão 1.708/2015-Plenário, mencionado, pelos Srs. Renê Ribeiro da Cruz (peça 355) , Alexandre Henrique Pereira da Silva (peça 357) , Vinícius Leitão Machado (peça 359) , Antônio dos Reis (peça 359) , Arnaldo Benvindo Macedo Lima (peça 366) , Neuzelina Compasso da Silva (peça 368) .
TC Processo 009.212/2011-6
Foram interpostos embargos de declaração contra o Acórdão n.º 1.778/2015-Plenário, da relatoria do Ministro Benjamin Zymler, mencionado no item 53 da instrução transcrita pelos Srs. Vinícius Leitão Machado (peça 172) , Humberto Ivar de Araújo Coutinho (peça 173) e pelos Srs. Alexandre Henrique Pereira da Silva, Arnaldo Benvindo Macedo Lima e Neuzalina Compasso da Silva (peça 174) . O Tribunal conheceu desses recursos para, no mérito, negar-lhes provimento, por meio do Acórdão n.º 3306/2015-Plenário, da relatoria do Ministro Benjamin Zymler.
Foram interpostos recursos de reconsideração, contra o Acórdão n.º 1.778/2015-Plenário, mencionado, pelos Srs. Vinícius Leitão Machado (peça 219) , Humberto Ivar de Araújo Coutinho (peça 220) e pelos Srs. Alexandre Henrique Pereira da Silva, Arnaldo Benvindo Macedo Lima e Neuzalina Compasso da Silva (peça 221) . O Tribunal conheceu desses recursos para, no mérito negar provimento ao interposto pelo Sr. Vinícius Leitão Machado, e para dar provimento parcial àqueles interpostos pelos Srs. Humberto Ivar Araújo Coutinho, Alexandre Henrique Pereira da Silva, Arnaldo Benvindo Macedo Lima e Neuzelina Compasso da Silva, reduzindo as multas aplicadas de R$ 15.000,00 para R$ 10.000,00 (para o primeiro responsável) , e de R$ 12.000,00 para R$ 8.000,00 (para os demais responsáveis) . A decisão se oficializou por meio do Acórdão n.º 2.987/2018-Plenário, da relatoria da Ministra Ana Arraes.
TC Processo 009.211/2011-0
Foram interpostos embargos de declaração contra o Acórdão nº  3.447/2014-Plenário, da relatoria do Ministro José Múcio Monteiro, mencionado no item 56 da instrução transcrita, pelos Srs. Maria Francilene Rodrigues de Moura (peça 144) , e Humberto Ivar Araújo Coutinho. O Tribunal conheceu dos recursos para, no mérito, acolher parcialmente o interposto pelo Sr. Humberto Ivar Araújo Coutinho, sem alteração do acórdão, e para negar provimento aos interportos pelos demais recorrentes, por meio do Acórdão 1.219/2015-Plenário, da relatoria do Ministro José Múcio Monteiro.
Foram interpostos recursos de reconsideração contra o Acórdão nº  3.447/2014-Plenário, mencionado, pelo Sr. Humberto Ivar de Araújo Coutinho (peça 186) e pela Sra. Maria Francilene Rodrigues Moura (peça 187) . O Tribunal conheceu dos recursos, para negar provimento ao interposto pela Sra. Maria Francilene Rodrigues Moura, e para dar provimento ao interposto pelo Sr. Humberto Ivar de Araújo Coutinho  (Acórdão n.º 203/2018-Plenário, da relatoria do Ministro Augusto Nardes) . O julgamento das contas desse último responsável passou de irregulares para regulares com ressalva, dando-lhe quitação.
A fundamentação da decisão quanto ao provimento dado ao recurso do Sr. Humberto Ivar de Araújo Coutinho refere-se ao fato de os recursos em questão, do SUS, terem sido geridos pela Secretaria de Saúde do município. 
Processo 009.202/2011-0
Foram interpostos embargos de declaração contra o Acórdão n.º 2.730/2014-Plenário, da relatoria do Ministro José Múcio Monteiro, pelo Srs. Tayanne Mayara Mendes Barros e Ítalo Anderson Mendes Barros (peça 135) ; pela empresa Santos, Correia Construções e Empreendimentos Ltda. (peça 136) ; por Vinícius Leitão Machado (peça 138) ; por Humberto Ivar Araujo Coutinho (peça 139) ; e pelos Srs. Alexandre Henrique Pereira da Silva, Arnaldo Benvindo Macedo Lima e Neuzelina Compasso da Silva (peça 140) . O Tribunal conheceu desses recursos para, no mérito, negar-lhes provimento, por meio do Acórdão n.º 1.218/2015-Plenário, da relatoria do Ministro José Múcio Monteiro.
Foram interpostos recursos de reconsideração contra o Acórdão n.º 2.730/2014-Plenário, mencionado, pelos Srs. Vinícius Leitão Machado (peça 162) , e Humberto Ivar Araújo Coutinho (164) , e pelos Srs. Alexandre Henrique Pereira da Silva, Arnaldo Benvindo Macedo Lima, Neuzelina Compasso da Silva (peça 163) . O Tribunal conheceu dos recursos, para negar-lhes provimento, por meio do Acórdão n.º 3.164/2016-Plenário.
Por fim, foram interpostos sucessivos embargos de declaração, contra este último acórdão e contra o que julgou os embargos. Em ambos os casos, o Tribunal conheceu para negar provimento aos recursos, por meio dos acórdãos, respectivamente 651/2017-Plenário e 525/2018-Plenário.
É o Relatório.

Álvaro Luiz Miranda Costa Júnior (OAB/DF 29.760); Melanie Costa Peixoto (OAB/DF 14.585).

Subprocurador-Geral Paulo Soares Bugarin.

TOMADA DE CONTAS ESPECIAL. CONVÊNIOS. CONTRATOS DE REPASSE. FRAUDES EM LICITAÇÕES. PAGAMENTO POR SERVIÇOS NÃO PRESTADOS. CONTAS IRREGULARES. DÉBITO. MULTA. INABILITAÇÃO PARA O EXERCÍCIO DE CARGO EM COMISSÃO OU DE FUNÇÃO DE CONFIANÇA NA ADMINSTRAÇÃO PÚBLICA PARA ALGUNS RESPONSÁVEIS. DECLARAÇÃO DE INIDONEIDADE PARA CONTRATAR COM A ADMINSTRAÇÃO PÚBLICA FEDERAL PARA OUTROS RESPONSÁVEIS.

TOMADA DE CONTAS ESPECIAL (TCE)

Secretaria de Controle Externo no Estado do Maranhão (Secex/MA), extinta.

Atuo nos autos por força do art. 152 do Regimento Interno.
Verificaram-se irregularidades na gestão de recursos federais por meio da Tomada de Contas Especial instaurada, em cumprimento ao Acórdão 2678/2010-TCU-Plenário, da relatoria do Ministro José Múcio Monteiro, em razão de irregularidades em licitações e do pagamento por bens/serviços não prestados envolvendo recursos do Fundef/Fundeb, do Programa de Urbanização, Regularização e Integração de Assentamentos Precários, do Programa de Aceleração do Crescimento (PAC) , do Fundo Nacional de Desenvolvimento da Educação (FNDE) , e do Sistema Único de Saúde (SUS) .  Vejamos.
Após a análise das citações e audiências, a Secretaria de Controle Externo no Estado do Maranhão (Secex-MA) apontou as seguintes irregularidades:
2.1 O Sr. Humberto Ivar Araújo Coutinho, como Prefeito entre 2005 e 2008: i) adquiriu mercadorias de empresa não participante do regular procedimento licitatório; e ii) homologou a liquidação de despesas com documentos fiscais inidôneos; iii) homologou procedimentos licitatórios fraudulentos, cujos autos não tiveram suas páginas numeradas, e em que houve favorecimentos pessoais e a indicação de marcas para direcionar a contratação.
2.2 As empresas Terra Comercial de Alimentos Ltda. e Qualimax Distribuidora e Comércio Ltda. emitiram notas fiscais inidôneas para calcar a liquidação de despesas sem comprovação de entrega.
2.3 Renê Ribeiro da Cruz, Arnaldo Benvindo Macedo Lima e Neuzelina Compasso da Silva, como membro da comissão permanente de licitação (CLP) , conduziram licitações em que foram detectadas fraudes, cujos autos não tinham as páginas numeradas, em que houve favorecimentos pessoais e indicação de marcas.
2.4 Alexandre Henrique Pereira da Silva, como membro da CLP, conduziu licitações em que se detectaram fraudes, cujas páginas dos respectivos processos não foram numeradas, em que se detectou a indicação de marca para direcionar a contratação.
2.5 Josélia Alves Oliveira, como membro da CLP, conduziu licitações nas quais foram detectadas fraudes, e cujas páginas dos respectivos processos não foram numeradas.
2.6 Othon Luiz Machado Maranhão, como pregoeiro, conduziu licitações nas quais foram detectadas fraudes, cujas páginas dos respectivos processos não foram numeradas, em que se detectou a indicação de marca para direcionar a contratação.
A unidade técnica rejeitou as alegações de defesa e as razões de justificativa apresentadas, em síntese, quanto ao que se segue.
2.7 A ocorrência de fraudes em procedimentos licitatórios não teria sido afastada. Os indícios de conluio, direcionamento de licitação ou licitação montada estariam caracterizados por semelhanças na formatação das propostas das empresas concorrentes. A alegação de que a coincidência teria resultado da utilização de uma mesma matriz eletrônica fornecida pela Administração não se sustentaria ante ao fato de terem sido verificadas outras semelhanças, como erros de grafia e de digitação em trechos não constantes daquela matriz. Tais indícios se associariam a outros registrados nos autos, além de, em decisões em processos conexos, o Tribunal ter entendido que os agentes públicos entraram em conluio com licitantes para fraudarem o processo licitatório, conforme consta do Relatório que precede este voto.
2.8 Quanto à falta de numeração das folhas de procedimentos licitatórios, o mero vício formal alegado foi refutado, em vista da necessidade da demonstração da correta sequência cronológica dos atos processuais da licitação.
2.9 Em relação ao favorecimento pessoal em procedimento licitatório, não teria sido comprovado o desligamento do Sr. Renê Ribeiro da Cruz, enquanto era presidente da CLP, da função de contador de uma das licitantes contrariando o princípio da impessoalidade. 
2.10 Não haveria provas documentais de que as mercadorias adquiridas por meio da Concorrência n.º 6/2005 e do Convite n.º 190/2006 teriam sido entregues, pois, além de as notas fiscais não terem registro de sistema da Secretaria de Fazenda do Estado do Maranhão nem conterem a relação completa de itens, os agentes públicos responsáveis pela liquidação das despesas correspondentes não estariam adequadamente identificados nos carimbos de atesto apostos nessas notas fiscais.
2.11 Os procedimentos de aquisição de polpa de fruta da Associação dos Pequenos Produtores de doces, compotas, sucos e Gêneros de Caxias, realizada sem licitação, não teriam sido justificados pelos responsáveis, cuja versão dos fatos corroboraria a irregularidade.
2.12 A indicação de marca no âmbito do Convite n.º 190/2006 poderia significar direcionamento da contratação para o fornecedor que possuísse estoque suficiente de mercadorias com as especificações constantes do edital. Tal irregularidade ganharia ares de materialidade ao se levar em conta que a vencedora do certame fora a empresa Qualimax Distribuidora e Comércio Ltda. 
A unidade técnica acatou parcialmente os argumentos quanto à apresentação de menos de três propostas válidas em licitação na modalidade convite. Ressalvou que tal irregularidade no âmbito do Convite 43/2006, analisadas em conjunto com os indícios de conluio nos procedimentos licitatórios, denotariam "a ideia de fatiamento pré-combinado".
Foram acatadas pela unidade técnica as alegações relativas à ausência de rubricas dos representantes das licitantes nos envelopes dos concorrentes, já que estes foram abertos no momento da entrega e a comprovação da participação de cada licitante teria ocorrido por meio da ata da reunião de abertura das propostas. Foram também acatadas as justificativas quanto a participação de empresa de fachada em licitação, porque os indícios nesse sentido não foram confirmados. 
As justificativas acatadas afastaram o julgamento pela irregularidade das contas dos seguintes responsáveis: A.F Rocha Comércio (Alimenta Distribuidora) , A.P.B. da Silva Distribuidora e Comércio, Antônio Apolônio de Alencar - ME, Associação dos pequenos produtores de doces, compotas, sucos e gêneros de Caxias, Babylândia Distribuidora Ltda., C. E. Barros e Silva - Comercial Três Irmãos, Comercial J. Gildo Pedrosa Mercearia, Distribuidora São José Ltda., Francisco das Chagas Rocha e Comércio - DPME Distribuidora de Merenda Escolar, Francisco das Chagas Silva Neto (Comercial Silva) , Francisco Elder Cavalcante de Sousa - ME, Geraldo Alves da Silva (Serv. Cozinha) , J. P. R. de Oliveira, J. V. de Lopes Bica Júnior, José Sebastião de Moura Alimentos, L. L. Bastos Comercial, Laticínios Santa Helena, Lindalva Moraes Araújo Comércio - ME, M. C. de Sousa Coelho, M. Ribeiro Pereira Comércio, M. C. Rocha Comércio - ME (Livraria e Editora LM) , Marko Comércio e Serviços Ltda., Norte Sul Comércio Atacadista Ltda., Organização Cearense de Distribuição Ltda., P. D. de Oliveira & Cia Ltda., Qualimax Distribuidora e Comercio Ltda., R. Lemos da Silva, Raimundo Laerte Paiva Bezerra, Remax Distribuidora Ltda., S. P. Comercial e Distribuidora Ltda., Terra Comercial de Alimentos Ltda., W. J. Lobo e Silva Júnior.
Concluindo que não teria sido desrespeitado o devido processo legal e que estariam afastadas as preliminares levantadas pelos responsáveis, a unidade técnica propôs que as contas dos Srs. Humberto Ivar Araújo Coutinho, Renê Ribeiro da Cruz, Neuzelina Compasso da Silva, Alexandre Henrique Pereira da Silva, Arnaldo Benvindo Macedo Lima, Josélia Aves Oliveira e Othon Luiz Machado Maranhão, deveriam ser julgadas irregulares, com a aplicação da multa prevista no art. 58, I, II e III, da Lei n.º 8.443, de 1992 para todos, à exceção do Sr. Humberto Ivar Araújo Coutinho, falecido. Propôs ainda atribuir débito, demonstrado, ao Sr. Humberto Ivar Araújo Coutinho em solidariedade com as empresas Qualimax Distribuidora e Comércio Ltda. e Terra Comercial de Alimentos Ltda.
2.13 Sr. Humberto Ivar Araújo Coutinho e Qualimax Distribuidora e Comércio Ltda.
	Débito (R$) 
	Data da ocorrência

	142.276,00
	6/9/2005

	38.000,00
	27/12/2006

2.14 Sr. Humberto Ivar Araújo Coutinho e Terra Comercial de Alimentos Ltda.
	Débito (R$) 
	Data da ocorrência

	10.046,10
	15/2/2007

A unidade técnica deixou de propor a inidoneidade das empresas envolvidas em irregularidades em licitações, sob a justificativa de essas não terem sido instadas a se manifestarem sobre o tema quando de suas audiências. 
O Ministério Público acompanhou, no essencial, a proposta apresentada.
Acolho, no essencial, as conclusões constantes dos autos, as quais adoto como razão para decidir, com exceção ao que se refere à declaração de inidoneidade das empresas. 
A ausência de menção a sanção a que se submete o responsável pelas condutas relacionadas em citação ou audiência não é causa de nulidade de decisão que sancione esse responsável. O que é indispensável constar dos ofícios de citação e de audiência são as condutas e as irregularidades em relação às quais o responsável deve apresentar suas alegações de defesa ou suas razões de justificativa. Quanto a isso, as empresas foram citadas validamente e suas condutas dão ensejo à declaração de inidoneidade para contratarem com a Administração Pública Federal pelo período de um ano, para a empresa Qualimax Distribuidora e Comércio Ltda., e de três meses, para a empresa Terra Comercial de Alimentos Ltda. Para a estipulação dos períodos mencionados, considerei como critério os valores dos débitos;
Acrescento que, em que pese nem a unidade técnica nem o Ministério Público tenham-se manifestado sobre a inabilitação dos agentes públicos para o exercício de cargo em comissão ou de função de confiança, no âmbito da Administração Pública, considero suas condutas graves o suficiente para ensejarem a aplicação de tais sanções pelo período de cinco anos. Cabe também, com base na jurisprudência consolidada nesta Corte de Contas, o julgamento pela irregularidade das contas dessas empresas, com a aplicação da multa referida no art. 57 da Lei n.º 8.443, de 1992.
Acrescento ainda que os desdobramentos dos recursos interpostos já julgados nos processos conexos que reforçam as evidências descritas nos autos não afetam os fundamentos das conclusões apresentadas. Foram mantidas a maior parte das decisões. As alterações dizem respeito ao quantum de multas aplicadas e à responsabilidade do Sr. Humberto Ivar Araújo Coutinho sobre a utilização de recursos do SUS. 
Os valores das multas não são objeto da proposta oferecida. 
Quanto à reversão do julgamento pela irregularidade das contas do ex-Prefeito no âmbito do TC Processo 009.211/2011-0, esta se deveu ao fato de que os recursos do SUS, em questão naquele processo, eram geridos pela Secretaria de Saúde do município (Acórdão 203/2018-TCU-Plenário, da relatoria do Ministro Augusto Nardes) . No presente caso, o julgamento pela irregularidade das contas do ex-Prefeito, com a aplicação de sanções, fundamenta-se precipuamente em condutas referentes a administração de recursos de outras fontes, regidas diretamente pelo responsável. O débito verificado também não tem origem na utilização de recursos do SUS. As condutas, que não geraram débito, relacionadas à gestão de recursos do SUS não darão ensejo à aplicação de multa, mesmo porque o responsável é falecido.
Face ao exposto, Voto por que o Tribunal adote o Acórdão que ora submeto à consideração deste Colegiado.
TCU, Sala das Sessões Ministro Luciano Brandão Alves de Souza, em 26 de junho de 2019.
RAIMUNDO CARREIRO 
Relator